ACORDAO-COMPLETO-2411986

ACÓRDÃO 1351/2020 ATA 18/2020 - PLENÁRIO

VISTOS, relatados e discutidos estes autos de relatório de acompanhamento no extinto Ministério dos Transportes, Portos e Aviação Civil (MTPA) , atualmente Ministério da Infraestrutura, e na Agência Nacional de Transportes Aquaviários (Antaq) , com o objetivo de analisar o processo de tomada de contas final da concessão do Porto de Imbituba/SC,
ACORDAM os Ministros do Tribunal de Contas da União, reunidos em sessão do Plenário, ante as razões expostas pelo Relator, em:
9.1.	dar ciência ao Ministério da Infraestrutura e à Agência Nacional de Transportes Aquaviários, com fundamento no art. 7º da Resolução-TCU 265/2014:
9.1.1.	de que os lançamentos contábeis sem a correspondente destinação de recursos para a constituição do Fundo de Compensação do Capital Inicial e do Fundo de Compensação do Capital Adicional (atualmente denominados "fundos de amortização") pela concessionária Companhia Docas de Imbituba configuram descumprimento do art. 18 da Lei 3.421/1958 e da Cláusula XXVIII do contrato de concessão;
9.1.2.	de que a constituição de conta de capital adicional com base em despesas decorrentes da ampliação das instalações portuárias não realizadas pela concessionária e que não visem compensar capital por ela própria empregado pode configurar descumprimento do art. 18 da Lei 3.421/1958 e das Cláusulas XI e XXVIII do contrato de concessão;
9.1.3.	de que a indenização à concessionária pelo saldo negativo da "Conta de Resultados a Compensar" pode configurar descumprimento do §4º do art. 19 da Lei 3.421/1958;
9.1.4.	de que a restituição da caução contratual à CDI sem que seja comprovada a existência e a validade do respectivo título de dívida pública pode configurar descumprimento da Cláusula XXXV do contrato de concessão e da legislação aplicável aos títulos da Dívida Pública Federal.
9.2.	recomendar ao Ministério da Infraestrutura, com fundamento no art. 250, inciso III, do RITCU c/c o art. 6º da Resolução-TCU 265/2014:
9.2.1.	que verifique a necessidade de alteração do posicionamento do órgão quanto à tomada de contas final da concessão do Porto de Imbituba materializado no Despacho sem número de 2/3/2018, tendo em vista: (i) a duplicidade no pleito apresentado pela CDI e corroborado pela Nota Técnica 04/2016/SPP/SEP/MTPA e pelo relatório final do grupo de trabalho; e (ii) as possíveis irregularidades relatadas nesta decisão decorrentes do entendimento exarado na Nota Técnica 04/2016/SPP/SEP/MTPA e referendado pelo relatório final do grupo de trabalho;
9.2.2.	que verifique se há ilegalidade na operação de emissão de debêntures por parte da CDI, tendo em vista o Inquérito Administrativo 016/2013 da CVM, e, em caso positivo, quais são os efeitos dessa ilegalidade nas conclusões da tomada de contas final da concessão do Porto de Imbituba;
9.2.3.	que considere a situação da imputação, na tomada de contas final, de multas não adimplidas e outros débitos pendentes da CDI com a administração pública federal.
9.3.	alertar o Ministério da Infraestrutura de que a incidência de encargos financeiros decorrentes do excessivo transcurso de tempo até a análise final da tomada de contas do Porto de Imbituba pode configurar situação antieconômica, caso se conclua pela existência de quantia a ser indenizada pela União, podendo ocasionar a responsabilização dos agentes que lhe derem causa; 
9.4.	dar ciência desta decisão ao Ministério da Infraestrutura, à Agência Nacional de Transportes Aquaviários e à Companhia Docas de Imbituba;
9.5.	encerrar os presentes autos.

Acompanhamento com o objetivo de analisar o processo de tomada de contas final da concessão do Porto de Imbituba/SC.

Agência Nacional de Transportes Aquaviários; Ministério da Infraestrutura; Ministério dos Transportes, Portos e Aviação Civil (extinto).

3. Interessado: Companhia Docas de Imbituba.

13.1. Ministros presentes: José Mucio Monteiro (Presidente), Walton Alencar Rodrigues, Benjamin Zymler, Augusto Nardes, Raimundo Carreiro, Ana Arraes e Bruno Dantas (Relator).
13.2. Ministros-Substitutos presentes: Augusto Sherman Cavalcanti, Marcos Bemquerer Costa, André Luís de Carvalho e Weder de Oliveira.

ACORDAO-COMPLETO-2417777

Acórdão 1969/2020 - Plenário

BRUNO DANTAS

Trata-se de relatório de acompanhamento realizado no extinto Ministério dos Transportes, Portos e Aviação Civil (MTPA) , atualmente Ministério da Infraestrutura, e na Agência Nacional de Transportes Aquaviários (Antaq) , com o objetivo de analisar o processo de tomada de contas final da concessão do Porto de Imbituba/SC.
2.	O fim da concessão do Porto de Imbituba/SC já havia sido fiscalizado pelo TCU (TC 012.967/2012 -2) e, à época, já haviam sido identificados indícios de irregularidades pelo Tribunal, principalmente em relação à fiscalização da Antaq sobre a situação econômica e contábil da concessionária bem como a evolução patrimonial dos bens da concessão.
3.	Posteriormente, considerando que estavam em andamento análises para tomada de decisão quanto aos valores que seriam  pagos ou ressarcidos pelas partes envolvidas após a extinção da concessão desse porto à empresa privada Companhia Docas de Imbituba (CDI) , e que havia manifestação do então Ministro dos Transportes, Portos e Aviação Civil no sentido de que só haveria indenização à CDI após pronunciamento final deste Tribunal, a SeinfraPortoFerrovia submeteu ao gabinete deste relator proposta de realização de fiscalização, o que foi deferido.
4.	Instruído o presente feito, a SeinfraPortoFerrovia encaminhou proposta de cientificar o Ministério da Infraestrutura das irregularidades encontradas na análise que foi realizada, de expedir recomendações àquela pasta e de encerrar o processo. Faço reproduzir, com os ajustes que julgo pertinentes, o exame técnico e o encaminhamento oferecidos pela unidade instrutora (peça 73) : 
"HISTÓRICO
5. O Porto de Imbituba localiza-se no litoral sul do estado de Santa Catarina e teve suas primeiras instalações construídas após a descoberta de jazidas de carvão na região, no fim do século XIX. Em 1941, a CDI, através do Decreto Federal 7.842/1941 (peça 2) , obteve o direito de executar melhoramentos e de explorar comercialmente o porto.
6. As normas que regiam a concessão do porto à CDI foram incluídas no citado decreto, prevendo que a exploração do porto pela Companhia se daria pelo período de 70 anos, a contar da data do registro do contrato neste Tribunal. À época, os contratos administrativos só eram considerados perfeitos e acabados quando registrados pelo TCU.
7. A ordem de registro do contrato foi determinada pelo TCU na data de 15/12/1942, fazendo com que a vigência de 70 anos passasse a ser contada a partir de então. Durante esse período, a CDI, pessoa jurídica de direito privado, explorou comercialmente o porto, executou obras e também exerceu atividades semelhantes às das autoridades portuárias de portos públicos atualmente existentes no país.
8. Considerando que o registro do contrato neste Tribunal se deu em 15/12/1942, a vigência contratual encerrar-se-ia em dezembro de 2012. Com a proximidade de tal data, a então SefidTransporte realizou fiscalização na modalidade acompanhamento (TC Processo 012.967/2012-2) na extinta Secretaria de Portos da Presidência da República (SEP/PR) e na Antaq para avaliar as medidas tomadas a fim de garantir a continuidade da prestação dos serviços públicos de movimentação e armazenagem de cargas no Porto de Imbituba, bem como para avaliar as ações de fiscalização em relação à gestão econômico-financeira e patrimonial da CDI.
9. Cabe registrar que no âmbito desse acompanhamento foram identificados indícios de irregularidades e de crimes contra a administração pública que exigiam a atuação de órgãos externos. Por esse motivo, foi autuada representação que culminou nos Acórdão 3039/2012-TCU-Plenário e 580/2014-TCU-Plenário (TC Processo 040.441/2012-1 - sigiloso, de relatoria do Ministro José Múcio Monteiro) .
10. Também nos autos do monitoramento citado anteriormente, esclareceu-se que a continuidade da prestação dos serviços no Porto de Imbituba se daria por meio da formalização de convênio de delegação entre a União, por intermédio da SEP/PR e com a interveniência da Antaq, e o estado de Santa Catarina, este último com a interveniência da S.C. Participações e Parcerias S.A. (SCPar) . O convênio foi firmado em 26/11/2012, nos termos da Lei 9.277/1996, que autoriza a União a delegar a municípios, a estados e ao Distrito Federal a administração e a exploração de portos federais.
11. Após uma série de discussões judiciais quanto à exata data do fim da concessão à CDI, em 25/12/2012 o porto passou a ser administrado pela SCPar, sociedade de economia mista do estado de Santa Catarina. Inicialmente o termo do convênio previa que a delegação se daria por dois anos. Todavia, tendo visualizado o aumento da movimentação do porto após a delegação, a boa situação econômico-financeira da SCPar e o pleito apresentado pela empresa com plano de investimentos a serem realizados nos próximos anos, a SEP/PR optou por prorrogar a vigência por mais 23 anos, a contar de 27/11/2014.
12. Depois do fim da concessão à CDI e da assunção das atividades do porto pela SCPar, a Antaq e a SEP/PR passaram a se organizar para proceder à tomada de contas final e ao levantamento dos valores que seriam devidos entre a antiga concessionária e a União. À mesma época, a CDI apresentou pleito junto ao poder concedente, solicitando a restituição de valores a títulos diversos.
13. Tendo em vista a materialidade dos valores em discussão na tomada de contas final, considerou-se necessária a atuação deste Tribunal para verificar os atos e procedimentos adotados pelo MTPA, que exerceu as competências da SEP/PR após sua extinção, e pela Antaq.
14. De início, autuou-se, com fulcro na Portaria-Segecex 14/2014, processo administrativo de produção de conhecimento (TC Processo 029.231/2016-7) , no qual foi solicitada cópia do processo 50300.001433/2013-07 da Antaq, que tratou da tomada de contas final da concessão do Porto de Imbituba à CDI.
15. Nesse processo, verificou-se que a Antaq já havia se posicionado quanto à tomada de contas final ao MTPA, consignando sua decisão no Acórdão-Antaq 63/2015 (peça 3) . Após a análise de recursos apresentados pela CDI, foi prolatado também o Acórdão-Antaq 31/2016 (peça 3) , que alterou algumas das conclusões do decisum anterior e determinou o envio desse posicionamento à SEP/PR para que esta julgasse o mérito da tomada de contas final.
16. Na cópia de processo enviada pela Antaq também foi identificada a Nota Técnica 04/2016/SPP/SEP/MTPA (peça 4, p. 8) , assinada pelo Secretário de Políticas Portuárias. Nesse documento a Secretaria de Políticas Portuárias (SPP) do MTPA concluiu que uma série de questões já decididas pela Antaq mereciam reparos e que, ao contrário do que havia decidido a Agência, caberia razão à CDI em determinados pontos. Tal nota técnica concluiu que cálculos deveriam ser refeitos e determinou o retorno dos autos à Antaq.
17. A Antaq, por sua vez, por meio do Relatório 1/2016/GFP/SFC (peça 6) , emitido pela Superintendência de Fiscalização e Coordenação das Unidades Regionais (SFC) , refez os cálculos referentes a itens da Nota Técnica 04/2016/SPP/SEP/MTPA. Contudo, afirmou que por se tratar de assunto já transitado em julgado no âmbito da Agência, os cálculos apresentados não importavam, por parte dos relatores, em nenhum reconhecimento de mérito e nem de concordância com as razões de ordem técnica e/ou jurídicas contidas na nota técnica do MTPA.
18. Após o recebimento desses cálculos, que não alteraram o posicionamento da Antaq, o MTPA encaminhou o Ofício 1352/2017/COAT-SE/GAB/SE ao representante legal da CDI, informando-o que, em decorrência da Tomada de Contas Final da concessão do Porto de Imbituba e com fundamento nos Acórdãos-Antaq 63/2015 e 31/2016 e na Nota Técnica 04/2016/SSP/SEP/MTPA, existiria um saldo positivo em favor da concessionária.
19. O MTPA chegou a encerrar a tomada de contas final da concessão, por meio do Despacho 378/2017/ASSAD/GM. Posteriormente, porém, por meio do Despacho 44/2017/GM/MTPA, o processo foi remetido à Consultoria Jurídica (Conjur) do MTPA para manifestação sobre os aspectos jurídicos da matéria e com a indicação da criação de um grupo de trabalho para dirimir as divergências técnicas entre os acórdãos da Antaq e a Nota Técnica 04/2016/SPP/SEP/MTPA.
20. A Conjur se manifestou através do Parecer 694/2017/CONJUR-MTPA/CGU/AGU (peça 31) e concordou apenas em partes com as conclusões da Nota Técnica 04/2016/SPP/SEP/MTPA. Por isso, criou-se grupo de trabalho que teria o prazo de 30 dias para analisar de forma conclusiva a tomada de contas final, tendo em vista os posicionamentos discrepantes entre a Antaq, a Conjur e a SPP. Após a prorrogação desse prazo por mais 30 dias, o grupo de trabalho encaminhou seu relatório final (peça 5, p. 5) ao Ministro dos Transportes, Portos e Aviação Civil, acolhendo em sua maioria as conclusões da Nota Técnica 04/2016/SPP/SEP/MTPA e discordando dos pontos levantados pela Antaq e pela Conjur.
21. Por fim, o Ministro, em despacho sem numeração datado de 2/3/2018 (peça 5, p. 51) , aprovou o relatório do grupo de trabalho e esclareceu que o montante devido à CDI só seria adimplido após pronunciamento final deste Tribunal.
22. Cabe ressaltar que no caso concreto o TCU não possui competência de 'referendar' a decisão do Poder Executivo e que o encaminhamento do Ministro do MTPA deu-se tão somente por decisão do próprio. Contudo, é cediço que pode o Tribunal atuar de forma concomitante à atuação dos jurisdicionados, utilizando os instrumentos de controle pari passu. Assim, apesar de não haver exigência de que o Tribunal se manifeste sobre o assunto em tela, entendeu-se pertinente analisar os atos administrativos já executados do processo de tomada de contas final do Porto de Imbituba.
23. No que se segue serão expostos pontos que foram objeto de análise pelo MTPA, nas figuras da SPP, da Conjur e do grupo de trabalho, e pela Antaq, propondo, também, os encaminhamentos cabíveis a cada um deles.
EXAME TÉCNICO
24. Como visto no tópico acima, a discussão quanto aos valores devidos à CDI ocorre desde o fim da concessão, em 2012, e contou, de início, com decisão da Antaq sobre o assunto, materializada nos Acórdãos-Antaq 63/2015 e 31/2016. Todavia, posteriormente houve discordância por parte da SPP do MTPA, que emitiu a Nota Técnica 04/2016/SSP/SEP/MTPA.
25. Tal posicionamento discordante fez com que o MTPA solicitasse à Antaq que refizesse seus cálculos utilizando as premissas entendidas como válidas pelo Ministério. A Antaq, tendo recebido tal ordem, refez os cálculos mas deixou assente que isso não alterava o posicionamento que já havia sido emitido pela Agência.
26. Munido dos cálculos 'refeitos', o MTPA solicitou o posicionamento de sua Consultoria Jurídica (Conjur) quanto à tomada de contas final e, ainda, criou grupo de trabalho para analisar conclusivamente o assunto. O grupo de trabalho se manifestou através de um relatório final (peça 5, p. 5) e a Conjur, por sua vez, através do Parecer 694/2017/CONJUR-MTPA/CGU/AGU (peça 31) .
27. De modo a facilitar o esclarecimento quanto aos pontos objeto de análise, será feita separação do exame técnico em sete tópicos: (i) indenização à CDI pelos investimentos reconhecidos nas contas de Capital Inicial e Capitais Adicionais de 1 a 5; (ii) abertura da sexta conta de capital adicional; (iii) indenização pelo saldo negativo da 'Conta de Resultados a Compensar'; (iv) devolução de caução contratual; (v) duplicidade no pleito da CDI; (vi) reversão de glosas com juros de debêntures; e (vii) imputação de despesas à CDI no acerto final das contas.
I. Indenização à CDI pelos investimentos reconhecidos nas contas de Capital Inicial e Capitais Adicionais de 1 a 5
28. O Decreto Federal 7.842/1941 trouxe as disposições aplicáveis ao contrato de concessão do Porto de Imbituba à CDI. Sua Cláusula XX (peça 2, p. 14) estabelecia que o Governo, por meio de tomada de contas anual, deveria apurar a renda líquida da concessão (renda bruta arrecadada no porto menos as despesas de custeio) , bem como reconhecer os investimentos a serem contabilizados nas contas de capital previstas nas Cláusulas X e XI, in verbis  (peça 2, p. 8) :
'CLÁUSULA X
CONTAS DO CAPITAL INICIAL DO PORTO, RECONHECIMENTO DAS PARCELAS DE CAPITAL DISPENDIDO E ENCERRAMENTO DA CONTA DO CAPITAL INICIAL
A conta do capital inicial do porto constará de todas as parcelas de custo das obras e aparelhamento a que se referem as cláusulas VI (seis) e VII (sete) que forem reconhecidas pelo Governo nas Tomadas de contas anuais, realizadas de conformidade com os regulamentos que estiverem em vigor. No fim do décimo ano do prazo da concessão, será encerrada essa conta do capital inicial, para os efeitos da cláusula XXVIII (vinte e oito) .
AS DESPESAS DE CONSERVAÇÃO, DURANTE A CONSTRUÇÃO, SERÃO LEVADAS À CONTA DO CAPITAL
Parágrafo único - Durante o período de construção e antes de inauguração dos serviços de exploração do tráfego do porto, as despesas com a conservação das obras e do aparelhamento serão levadas à conta do capital inicial do porto, a qual, será aberta no início das obras e encerrada no fim do décimo ano do prazo da concessão.
CLÁUSULA XI
AMPLIAÇÃO DAS INSTALAÇÕES DEPOIS DO ENCERRAMENTO DA CONTA DO CAPITAL INICIAL
Se, depois de encerrada a conta do capital, como determina a cláusula X (dez) , o movimento comercial do porto exigir a ampliação das respectivas instalações, com obras novas e aparelhamento adicional, a Concessionária realizará a referida ampliação mediante termo aditivo ao contrato, no qual, além da especificação e custo dessas obras e novo aparelhamento, ficarão estabelecidas a abertura da conta de capital adicional respectiva e a data em que esta deva ser encerrada.' (grifos nossos) 
29. Vê-se que era competência das juntas de tomada de contas do Governo Federal apurar a renda líquida e também reconhecer as parcelas de custo das obras e aparelhamento que deveriam constar das contas de capital inicial e de capitais adicionais.
30. Já de acordo com a Cláusula XXVIII do contrato, a concessionária deveria constituir, com a renda líquida definida pelas juntas de tomada de contas, fundos de compensação do capital aplicado, de modo a reconstituir o capital inicial e as parcelas do capital adicional (peça 2, p. 17-18) :
'CLÁUSULA XXVIII
FUNDOS DE COMPENSAÇÃO DO CAPITAL INICIAL E ADICIONAL DO PORTO - ÉPOCA PARA O INÍCIO DA RESPECTIVA CONSTITUIÇÃO
A Concessionária, para reconstituir o capital inicial e as parcelas do capital adicional, cujas importâncias serão demonstradas pelas contas a que se referem as cláusulas X (dez) e XI (onze) , criará, pela capitalização de quotas anuais, retiradas de renda líquida, os seguintes fundos:
a) fundo de compensação do capital inicial: a constituição deste fundo começará no fim do décimo ano do prazo da concessão e a quota a capitalizar será calculada de modo a reproduzir a importância desse capital no fim do prazo da concessão;
b) fundo de compensação do capital adicional: para cada parcela do capital adicional será iniciada a constituição de um fundo de compensação, logo após o encerramento da respectiva conta, calculando-se a quota anual a capitalizar de forma a reproduzir a importância da parcela correspondente, no fim do prazo a que se refere a alínea a.
ORGANIZAÇÃO DE TABELAS DEMONSTRATIVAS DA CONSTITUIÇÃO DOS FUNDOS DE COMPENSAÇÃO
Parágrafo primeiro - Para cada um dos fundos de compensação a que se refere esta cláusula, a Concessionária organizará uma tabela demonstrativa da respectiva constituição, a qual será submetida à aprovação do Governo no decorrer do primeiro ano da criação do mesmo fundo.
APLICAÇÃO DAS IMPORTÂNCIAS DOS FUNDOS DE COMPENSAÇÃO
Parágrafo segundo - A importância das quotas anuais destinadas à constituição dos fundos de compensação deverá ser aplicada, imediatamente, pela Concessionária, em títulos da dívida pública da União, que assegurem a essa importância, no mínimo, juros de seis por cento (6%) ao ano. É vedado à Concessionária dispor desses títulos, salvo os casos previstos nas cláusulas XXIX (vinte e nove) , XXX (trinta) e XXXI (trinta e um) .' (grifos nossos) 
31. Insta salientar que essa cláusula do contrato de concessão constitui reprodução de dispositivo do Decreto 24.599/1934, que, em seu art. 11, trata do fundo de compensação que deve ser constituído pelo concessionário para compensar o capital empregado na realização das instalações. Aqui cabe trazer a íntegra desse artigo:
'Art. 11. O concessionário, para compensar o capital que empregar na realização das instalações portuárias do respectivo pôrto, que reverterão ao Govêrno Federal, findo o prazo da concessão, constituirá pela capitalização de quotas anuais, retiradas da renda líquida que auferir, os seguintes fundos:
a) Fundo de compensação do capital inicial - A constituição dêsse fundo começará, na data do encerramento da conta respectiva e a quota a capitalizar será calculada de modo a reproduzir a importância dêsse capital, no fim do prazo da concessão;
b) Fundos de compensação do capital adicional - Para cada parcela do capital adicional, demonstrada em cada uma das contas referidas no art. 9º, será iniciada a constituição de um fundo de compensação, logo após o encerramento da conta correspondente, calculando-se a quota anual a capitalizar de forma a reproduzir a importância da referida parcela, em prazo igual ao de constituição do fundo da alínea a, seja qual for a data do encerramento da conta relativa a essa parcela.'
32. É possível observar, portanto, que o contrato de concessão e o art. 11 do Decreto 24.599/1934 determinam que a concessionária deveria fazer retiradas da renda líquida apurada anualmente nas tomadas de contas para criar fundos de compensação que se destinavam a reconstituir o capital inicial e os capitais adicionais. Ao final da concessão, tais fundos se reverteriam da seguinte forma (peça 2, p. 20) :
'CLÁUSULA XXX
REVERSÃO
Findo o prazo do contrato, reverterão ao domínio da União as obras, o aparelhamento, terrenos, instalações diversas e tudo mais que constituir o acervo da concessão. A Concessionária incorporará ao seu patrimônio a importância dos fundos de compensação a que se refere a cláusula XXVIII (vinte e oito) , e receberá da União, em títulos da dívida pública federal, pela cotação que tiverem na Bolsa de Títulos do Rio de Janeiro, a parte de cada uma das parcelas do capital adicional de que trata a cláusula XI (onze) e, que, na época, ainda não estiver compensada pelo respectivo fundo.'
33. Assim, de acordo com o contrato, ao fim da concessão os fundos de compensação se reverteriam à concessionária e as obras, o aparelhamento, os terrenos, as instalações e demais bens do acervo da concessão se reverteriam à União.
34. Preliminarmente, cabe destacar esclarecimento prestado pela Antaq (peça 19) com relação à nomenclatura dada a tais fundos. Apesar de o art. 11 do Decreto 24.599/1934 e de o contrato de concessão do Porto de Imbituba fazerem referência ao termo 'fundo de compensação', houve mudança dessa nomenclatura com a publicação da Lei 3.421/1958. De acordo com esse normativo:
'Art. 18. No custo do serviço serão computadas as quotas anuais de amortização do capital inicial e dos capitais adicionais, destinadas à constituição das Reservas para Amortização de Capital Inicial e dos Capitais Adicionais, previstos no art. 11, do Decreto 24.599, de 6 de julho de 1934, e fixadas pelo Departamento Nacional de Portos, Rios e Canais.
§ 1º O montante da quota de amortização do capital inicial será fixado de modo a reproduzir o capital inicial, ao fim do prazo da concessão.
§ 2º O montante da quota de amortização dos capitais adicionais será fixado de modo a reproduzir o mais rápido possível esses capitais, levado em conta o reflexo que possa ter sobre os níveis de preços dos serviços portuários e tendo-se presente que o período de amortização não poderá exceder prazo ao da concessão.' (grifo nosso) 
35. Observa-se que o artigo acima reproduzido faz expressa referência ao art. 11 do Decreto 24.599/1934. Como visto, esse artigo do decreto trata dos 'fundos de compensação' e seu texto foi colacionado na Cláusula XXVIII do contrato de concessão. Todavia, com a publicação da Lei 3.421/1958, o que antes era denominado 'fundo de compensação' no contrato de concessão e no Decreto 24.599/1934 passou a ser tratado como 'reservas para amortização do capital inicial e dos capitais adicionais'.
36. A mesma Lei 3.421/1958 também trouxe o seguinte dispositivo:
'Art. 19. A remuneração de investimento compreenderá:
 (...) 
§ 4º O excesso de remuneração do capital da concessão, verificado em qualquer exercício, será levado a crédito de uma conta de Resultados a Compensar, para ser compensado nos exercícios seguintes. As importâncias correspondentes aos saldos credores da Conta de Resultados a Compensar serão depositadas pelo concessionário, até 30 (trinta) dias depois da aprovação das tomadas de contas, em conta especial (Fundo de Compensação) do Banco do Brasil S.A., ou no Banco Nacional do Desenvolvimento Econômico. Esta conta só poderá ser movimentada, mediante autorização do Departamento Nacional de Portos, Rios e Canais. Os juros bancários dêste depósito serão creditados à conta de Resultados a Compensar. Em caso de extinção da concessão, o saldo do Fundo de Compensação ficará a livre disposição da União.' (grifo nosso) 
37. Vê-se que esse normativo passou a utilizar a expressão 'fundo de compensação' para fazer referência a outro fundo. O termo 'fundo de compensação' passou a se referir àquele que deveria ser criado pela concessionária caso fosse verificado excesso de remuneração em determinado exercício, levando-o a crédito da conta de resultados a compensar. Assim, saldos credores decorrentes de excesso de remuneração deveriam ser depositados em conta denominada 'fundo de compensação' no Banco do Brasil ou no Banco Nacional de Desenvolvimento Econômico.
38. Nessa toada, como bem expôs a Antaq (peça 19, p. 2) :
'7. Portanto, as Juntas de Tomada de Contas em todas as Tomadas de Contas realizadas pela ANTAQ seguiram as denominações estabelecidas na Lei e no Decreto supracitados, da seguinte forma:
a) a reserva que se chamava fundos de compensação no contrato de arrendamento, passou a ser denominada: FUNDOS DE AMORTIZAÇÃO DO CAPITAL DE CONCESSÃO DO EXERCÍCIO;
b) a reserva dos valores que acumulavam o saldo credor da conta resultados a compensar (CRC) foi denominada: FUNDOS DE COMPENSAÇÃO.'
39. Portanto, a referência a 'fundo de compensação' no texto original do contrato de concessão deve ser entendida como 'fundo de amortização'. O termo 'fundo de compensação' deve ser utilizado para fazer alusão à reserva dos valores que acumulavam saldo credor da conta de resultados a compensar.
40. Ainda de modo a elucidar a diferença entre ambos os termos, cabe esclarecer que o Decreto 74.619/1974, que trouxe instruções para tomada de contas de concessionários de portos organizados (caso do Porto de Imbituba) foi expresso ao dizer, em seu art. 4º, que em escrituração especial os concessionários deveriam destacar separadamente o 'fundo de amortização' e o 'fundo de compensação'.
41. O mesmo decreto expõe em seu artigo 19 que as juntas de tomadas de contas possuem a competência de apurar 'o montante dos fundos de amortização' e 'o montante dos fundos de compensação'. Seguindo tais procedimentos e em obediência a todos os normativos anteriormente expostos, a Antaq exerceu a competência de junta de tomada de contas nos últimos exercícios da concessão do Porto de Imbituba e utilizou as nomenclaturas conforme exposto anteriormente.
42. Assim, de modo a deixar claro, o presente tópico da instrução está tratando dos 'fundos de amortização', que eram denominados 'fundos de compensação' no texto original do contrato de concessão. Em tópicos seguintes da instrução será feita abordagem com relação aos 'fundos de compensação', cuja constituição se destinava a outro fim.
43. A constituição dos 'fundos de amortização' é tratada na Cláusula XXVIII do contrato, que, como visto, estabelece que esses fundos têm a finalidade de reconstituir o capital inicial e as parcelas do capital adicional, através da retirada de rendas líquidas e da capitalização de quotas anuais. A Lei 3.421/1958 esclarece que as quotas anuais para a constituição desse fundo deveriam ser computadas como custo do serviço portuário.
44. No caso da concessão do Porto de Imbituba, além da conta de capital inicial foram criadas cinco contas de capital adicional. Ao fim da vigência da concessão, a CDI apresentou o seguinte pleito à Antaq (peça 4, p. 26) :
'A CDI tem direito a indenização pela construção e ampliação do Porto de Imbituba - realizadas integralmente com recursos privados da concessionária -, nos termos do contrato de concessão e da legislação de regência. O Poder Concedente reconheceu e homologou o capital inicial e capitais adicionais da concessão, mas não pagou a indenização devida à concessionária por tais investimentos. Nesse contexto, a reversão dos bens ao Poder Concedente configurou clara apropriação de bens privados, que deve ser indenizada, por força de norma constitucional e legal.'
45. Em síntese, o pedido da CDI é o de que ela seja indenizada pelo montante homologado pelo poder concedente nas contas de capital inicial e de capitais adicionais, corrigidos monetariamente e acrescidos de juros de mora, desde a data da homologação até a data do efetivo pagamento. O valor apurado pela concessionária para esse fim, à época da apresentação do pleito à Antaq, seria de R$ 980.972.135,78. Atualmente, de acordo com o MTPA (peça 33, p. 3) , com os cálculos refeitos pela Antaq seguindo a metodologia proposta pelo Ministério, esse pleito representaria uma indenização à CDI de R$ 2.685.489.164,99.
46. Segundo a antiga concessionária (peça 4, p. 27) , o contrato de concessão não previa a amortização dos valores por ela investidos ao longo da concessão, pois, de acordo com a sistemática estabelecida contratualmente, parte da renda do porto seria revertida anualmente a um fundo que, capitalizado, teria o seu saldo levantado pela concessionária ao fim da vigência contratual, quando da reversão dos bens afetos à concessão ao poder concedente.
47. Todavia, alega a CDI que em razão do permanente déficit na operação do porto, o fundo destinado a compensá-la pelos investimentos (ou seja, o 'fundo de amortização') jamais foi constituído, tendo em vista a impossibilidade de retirar renda do porto com resultado financeiro deficitário. De acordo com a antiga concessionária, o fato de não haver recursos no fundo, que nem chegou a ser constituído, seria irrelevante para a discussão sobre o seu direito ou não à indenização porque seria fato comprovado que os recursos privados pagaram a construção e ampliação do porto que, ao final da concessão, foi revertido à União.
48. De início, o pleito da CDI foi analisado pela Antaq. A área técnica da Agência asseverou na Nota Técnica 01/2014-JTC-PORT (peça 4, p. 28) que a composição dos 'fundos de amortização' não era uma opção discricionária da concessionária e sim uma obrigação legal e, mais ainda, uma obrigação prevista em seu contrato, especificamente na Cláusula XXVIII.
49. A área técnica da Agência afirmou que 'em todas as tomadas de contas subsequentes a 1994, esses fundos foram lançados a débito do custo de serviço portuário, como despesa do custo do serviço portuário', que 'orientava a esta Companhia que compusesse tais fundos, a fim de que os pudesse retirar ao fim da concessão' e que 'se a Companhia tivesse levado a efeito essa recomendação, os Fundos de Amortização estariam demonstrando valores financeiros bem superiores aos registrados contabilmente'.
50. De acordo com a área técnica da Antaq, a partir de 2008 a CDI passou a ser superavitária e não demonstrou sequer intenção de compor os 'fundos de amortização'. Ainda sobre o assunto, a mesma área técnica informou (peça 4, p. 29) :
'21. Cabe ressaltar que a CDI, nas reuniões realizadas entre 2 e 4 de setembro de 2014 com esta equipe, argumentou que o fundo de compensação deveria ser composto com a 'renda líquida' do exercício e que, como a empresa se encontrava deficitária, não deveria compor estes fundos pela inexistência de renda líquida. Ocorre que, como a própria empresa cita em sua Carta 303, a Lei 3.421/1958 em seu art. 18 modificou a denominação dada ao Fundo de Compensação para Reservas para Amortização do Capital Inicial e dos Capitais Adicionais e estabeleceu que as quotas anuais não seriam retiradas da renda líquida da exploração e sim seriam consideradas um custo da exploração portuária nas tomadas de contas, o que efetivamente aconteceu em todas as tomadas de contas aprovadas.'  (grifos nossos) 
51. Após a análise da área técnica da Agência, o pleito foi encaminhado à Diretoria da Antaq para que decidisse sobre os fatos ali expostos. O entendimento da Diretoria foi materializado no Acórdão 63-2015-Antaq (peça 3) . Ao relatar tal decisum, esclareceu-se que a conta de capital inicial e as contas de capitais adicionais tinham sido aprovadas pelas juntas de tomada de contas nos seguintes montantes (peça 4, p. 30) :
'Por outro lado, consta registrado pela Junta de Tomada de Contas de 2012, como capital da concessão o montante de R$ 7.283.150,27, sendo:
1) Capital inicial: R$ 2.889.847,16;
2) Primeiro Capital Adicional: R$ 1.129.132,18;
3) Segundo Capital Adicional: R$ 1.593.467,49;
4) Terceiro Capital Adicional: R$ 915.194,02;
5) Quarto Capital Adicional: R$ 228.810,95; e
6) Quinto Capital Adicional: R$ 526.698,47. Todos apurados até 24/12/2014'
52. A Diretoria da Antaq destacou (peça 4, p. 31) que os investimentos em infraestrutura realizados no Porto de Imbituba constam registrados no Cadastro das Instalações Portuárias do ano de 2012 e concordou com a área técnica que o porto não foi aparelhado somente com recursos da CDI, mas também em grande parte com recursos da União.
53. Dando prosseguimento à análise, a Diretoria da Antaq informou que concordava com a área técnica de que era inegável que houve descumprimento contratual da concessionária em não constituir financeiramente o 'fundo de amortização'. Todavia, discordou com relação ao fato de que a CDI poderia ter constituído esse fundo a partir de 2008, quando passou a ser superavitária, como havia informado a área técnica.
54. Segundo a Diretoria da Antaq (peça 4, p. 32) , depois de efetuada a reversão de glosas de despesas com juros de debêntures (tais glosas serão abordadas em tópico posterior desta instrução) foi possível observar que a concessão do Porto de Imbituba foi deficitária durante todo o período de vigência do contrato de concessão. Além disso, a Diretoria da Agência esclareceu que a não constituição financeira do fundo de amortização não é suficiente para afastar o direito de receber a devida indenização referente aos bens adquiridos com capital próprio da concessionária, devidamente reconhecidos nas tomadas de contas da concessão.
55. A Diretoria da Agência prossegue informando as premissas que levou em consideração para chegar a tais conclusões (peça 4, p. 32) :
'1) o ordenamento jurídico brasileiro proíbe o enriquecimento sem justa causa;
2) os bens referentes aos capitais da concessão: capital inicial, primeiro capital adicional, segundo capital adicional, terceiro capital adicional, quarto capital adicional e quinto capital adicional, identificados no inventário referido no item 59 supra, foram revertidos à União com o encerramento da concessão;
3) os bens decorrentes do capital da concessão não foram sob qualquer forma amortizados durante a vigência do contrato de concessão, uma vez que pela modelagem contratual da referida concessão, o fundo de amortização seria levantado ao final da concessão como forma de compensação pela reversão dos bens à União;
4) a concessão do Porto de Imbituba foi deficitária durante toda a vigência do contrato, conforme evidenciado na CRC;
5) com a reversão das glosas dos juros das debêntures, conforme sugerida pela área técnica da Agência, a CRC passa a ser negativa em todo o período da vigência do contrato, fato que corrobora a tese da CDI quanto à deficiência financeira da concessão e dá consistência ao argumento da impossibilidade de constituição financeira do fundo de amortização pela CDI.'
56. Tendo isso em vista, a Diretoria da Agência concluiu que a CDI fazia jus ao recebimento de indenização no valor de R$ 7.283.150,27 (soma do capital inicial e dos capitais adicionais apurados pelas juntas de tomadas de contas) e que o pleito deveria ser encaminhado à SEP/PR quando da ocasião do acerto final de contas. O Acórdão 63-2015-Antaq (peça 3) , por conseguinte, assim dispôs:
'Vistos, relatados e discutidos os presentes autos, na conformidade do voto objeto da Ata da 385ª Reunião Ordinária da Diretoria Colegiada, realizada em 11 de junho de 2015, o Diretor Relator votou como segue:
 (...) 
2.1) reconhecimento, a título opinativo, do direito à indenização ao valor R$ 7.283.150,27 (sete milhões, duzentos e oitenta e três mil, cento e cinquenta reais e vinte e sete centavos) , corrigido até 24/12/2012, conforme item I, da ATA da Tomada de Contas do exercício de 2012, relativos aos investimentos realizados pela concessionária do Porto de Imbituba, uma vez que não foram amortizados e a concessão se demonstrou deficitária durante a vigência do contrato, de acordo com o demonstrado na CRC, devendo o pleito da CDI, em toda sua extensão, ser encaminhado à SEP/PR para deliberação sobre o mérito, por ocasião do acerto final de contas; (Retificado pelo Acordão 31/2016- ANTAQ, de abril de 2016) .' (grifos nossos) 
57. Após essa manifestação da Antaq, a Secretaria de Políticas Portuárias (SPP) do MTPA emitiu a Nota Técnica 04/2016/SPP/SEP/MTPA (peça 4) . Segundo a SPP (peça 4, p. 34) , são fatos incontroversos que a concessionária investiu na construção e ampliação do porto; que o poder concedente fiscalizou as obras, apurou os valores investidos e homologou-os, tornando-os incontroversos; que o montante investido pela concessionária não foi amortizado ao longo da concessão, uma vez que o contrato previa o ressarcimento ao final do contrato, quando da reversão dos bens à União; que o fundo que deveria ter sido alimentado com recursos do porto, seja a renda líquida nos termos contratuais, seja por rubrica específica do custo portuário de acordo com a legislação de regência posterior ao contrato, jamais foi constituído.
58. A SPP concordou com a Diretoria da Antaq com relação ao fato de que a não constituição do 'fundo de amortização' não poderia justificar a não indenização da CDI quanto aos valores das contas de capital inicial e de capitais adicionais, como havia proposto a área técnica da Antaq. Segundo a SPP (peça 4, p. 35) , havia uma impossibilidade fática (ausência de superávit) e uma impossibilidade jurídica (prevalência do interesse público de pagar débitos do porto) de cumprimento da cláusula contratual que obrigava a concessionária a constituir o fundo, o que eximiria sua culpa.
59. De acordo com a SPP, negar a indenização à CDI pelos valores investidos na construção e ampliação do Porto de Imbituba configuraria enriquecimento ilícito da União, uma vez que os bens integrantes do porto haviam sido revertidos à União e estes haviam sido parcialmente construídos e ampliados com recursos da concessionária, sendo certo que tais investimentos privados não haviam sido amortizados ao longo da concessão.
60. Após concluir que a culpa pela não constituição dos fundos não poderia ser imputada à CDI, a SPP iniciou explanação acerca do valor que ela considerava como devido para fins de indenização dos montantes das contas de capital inicial e de capitais adicionais (montante este que deveria estar refletido na conta do 'fundo de amortização', caso este tivesse sido constituído) .
61. A SPP reiterou (peça 4, p. 43) que a CDI tem o direito de receber a importância depositada no fundo, assim como dispõe a Cláusula XXX do contrato de concessão, além de o direito de receber da União a parte do seu capital investida que ainda não estivesse compensado pelo respectivo fundo na data da reversão dos bens. De acordo com a SPP (peça 4, p. 43) , 'a União tem obrigação de complementar o valor do fundo, caso o numerário nele disponível não seja suficiente para amortizar integralmente o investimento da concessionária'. Em resumo, o entendimento da SPP é o de que como não há numerário no fundo, deve a União compensar todo o restante.
62. A Secretaria continuou sua manifestação afirmando (peça 4, p. 45) que 'o pagamento de indenização menor do que o valor efetivamente revertido em favor da União representaria enriquecimento sem causa do ente público'. Tal indenização, segundo a SPP, deveria ser corrigida monetariamente, por índice que efetivamente refletisse a inflação do período compreendido entre a data da homologação do valor investido até a data do efetivo pagamento.
63. De acordo com a SPP, também cabia razão à CDI no que se refere ao seu pleito de aplicação de juros remuneratórios. A Secretaria citou a Cláusula XXVIII do contrato de concessão, que diz que o montante do 'fundo de amortização' deveria ser depositado em conta que assegurasse no mínimo juros de 6% ao ano, e concluiu (peça 4, p. 47) que 'o montante aplicado pela concessionária e imobilizado, deve ser de alguma forma remunerado', sendo este o motivo pelo qual o contrato prevê a incidência de juros remuneratórios.
64. A SPP observou também que o fato de não terem sido adquiridos títulos da dívida pública federal, por não ter sido constituído o 'fundo de amortização', não tem o condão de retirar da concessionária o direito à indenização e tampouco dos juros remuneratórios pela indisponibilidade do capital próprio.
65. Na Nota Técnica, a SPP também complementou sua manifestação com o seguinte trecho (peça 4, p. 48) :
'Registra-se, ao fim, que o respeito à legislação de regência e ao contrato de concessão é um valor em si. O Estado regulador do setor, com ainda mais razão, deve se preocupar em efetivamente cumprir e fazer valer as regras do jogo. No cenário atual, de recente marco regulador da atividade portuária, a credibilidade do Estado é fator essencial para o sucesso das futuras concessões. E credibilidade se conquista pelo respeito às regras, sejam boas ou ruins. Independentemente do juízo de valor que o Administrador possa fazer das regras legais e contratuais acima expostas, é necessário cumpri-las.'
66. Após isso, a SPP concluiu informando que o valor da indenização deveria ser recalculado pela Antaq, corrigindo monetariamente os valores por índice que efetivamente reflita a inflação do período, e acrescidos de juros remuneratórios de 6% ao ano, desde a data da homologação dos valores até a data do efetivo pagamento da indenização devida.
67. Tendo concordado com o pleito da CDI, a SPP solicitou à Antaq que refizesse os cálculos anteriormente realizados levando em consideração parâmetros diferentes daqueles que haviam sido considerados anteriormente pela Agência (peça 4, p. 94) . A Antaq, em obediência a essa solicitação, refez os cálculos, esclarecendo que (peça 6, p. 1) se tratava de 'mero cumprimento de determinação superior emanada da Diretoria' e que o que estava sendo ali apresentado não importava 'em nenhum reconhecimento de mérito e nem de concordância com as razões de ordem técnica e/ou jurídicas contidas na Nota Técnica 04/2016/SPP/SEP/MTPA'.
68. Destaca-se que, de acordo com informações da Antaq (peça 35) após o refazimento dos cálculos e levando em consideração o entendimento da Nota Técnica 04/2016/SPP/SEP/MTPA, o montante que seria devido à CDI para fins de ressarcimento das contas do capital inicial e de capitais adicionais totalizaria mais de R$ 2,5 bilhões. Todavia, o entendimento da Agência permanece sendo o disposto no Acórdão 63-2015-Antaq (peça 3) , no qual ela assevera que seria devido, a fim de indenização pelas contas de capital inicial e capitais adicionais, o montante de cerca de R$ 7 milhões. Registra-se que o pleito inicial da CDI era o de que ela deveria ser ressarcida em R$ 980 milhões.
69. Aqui cabe ressaltar que também houve posicionamento da Conjur junto ao MTPA discordando das conclusões da Nota Técnica da SPP. No Parecer 694/2017/CONJUR-MTPA/CGU/AGU (peça 31, p. 10) é destacado que a Lei 3.421/1958 alterou o regime de constituição dos fundos de amortização das concessões portuárias ao estabelecer que as quotas anuais para a amortização do capital da concessão deveriam ser computadas no custo do serviço e não mais retiradas da renda líquida.
70. De acordo com a Conjur, estaria explícito no contrato de concessão que parte das receitas da concessionária deveria servir para amortizar os investimentos empregados pelo concessionário nas obras e no aparelhamento do porto. Em seu parecer é ressaltado (peça 31, p. 12) que a menos que se demonstre a insuficiência das quotas anuais definidas para fins de composição dos fundos de amortização do capital da concessão, deve-se presumir que ao fim do prazo da concessão a importância de tais fundos seria suficiente para reproduzir os valores investidos pela CDI no porto com capital próprio e que deram origem às contas de capital.
71. A Conjur afirma que, tendo em vista que as quotas anuais para a constituição dos fundos foram contabilizadas como custo do serviço, a ausência de renda líquida não justificaria a omissão da concessionária em constituir os fundos. Desse modo, recomendou que fosse realizado levantamento das quotas anuais contabilizadas para a finalidade de constituir os fundos e que porventura tenham deixado de ser empregados pela concessionária para esse fim.
72. Ao concluir sua manifestação, assim se posicionou a Conjur quanto ao assunto ora em análise (peça 31, p. 28-29) :
'a) A Companhia Docas de Imbituba só terá direito a alguma indenização a ser paga pela União em decorrência dos investimentos que deram origem às contas de capital já reconhecidas se demonstrado que, houvessem sido devidamente constituídos os fundos de amortização com as quotas anuais que foram contabilizadas para esse fim, algum desses fundos ainda não estivesse plenamente constituído e por isso fosse insuficiente para, ao fim da concessão, reproduzir a importância investida com recursos próprios pela concessionária. Por isso, recomendo que sejam providenciadas as diligências indicadas nos parágrafos 58, 59 e 60 deste Parecer.'
73. Tendo em vista as discrepâncias entre a Nota Técnica 04/2016/SPP/SEP/MTPA e os entendimentos da Antaq e da Conjur, foi instaurado grupo de trabalho no âmbito do MTPA, conforme Portaria 931/2017 do Ministro dos Transportes. Tal grupo emitiu relatório (peça 5) , no qual consta análise conclusiva acerca da tomada de contas final da concessão do Porto de Imbituba, levando em consideração todas as manifestações anteriores da Antaq e da SPP.
74. Aqui cabe salientar que o grupo de trabalho foi constituído por três membros, sendo um representante da Secretaria Executiva do MTPA, uma representante da Secretaria Nacional de Portos e um representante da Consultoria Jurídica junto ao MTPA. Todavia, o relatório final do grupo de trabalho não foi assinado pelo representante da Conjur (peça 5, p. 39-40) .
75. Foram realizadas cinco reuniões do grupo de trabalho (peça 31, p. 41-52) . Contudo, apenas em duas delas esteve presente o representante da Conjur. Fica aparente, portanto, que a condução de quase a totalidade dos trabalhos desse grupo ficou a cargo dos representantes da Secretaria Executiva do MTPA e da Secretaria Nacional de Portos. Tal fato merece destaque na instrução tendo em vista que o posicionamento da Conjur anteriormente à constituição do grupo de trabalho, no Parecer 694/2017/CONJUR-MTPA/CGU/AGU (peça 31) , foi contrário a diversas conclusões da Nota Técnica 04/2016/SPP/SEP/MTPA (peça 4) .
76. Com relação ao ponto em análise no presente tópico da instrução, o grupo de trabalho asseverou (peça 5, p. 14) que o 'fundo de amortização' só poderia ser constituído com a parcela da renda líquida e que, sem renda líquida, o fundo não teria cotas. Assim, devido ao fato de que a concessão do Porto de Imbituba foi deficitária durante todo o período da vigência do contrato de concessão, seria impossível que a CDI tivesse constituído o 'fundo de amortização'.
77. Foi destacado no relatório (peça 5, p. 27) que, em um contexto de insuficiência de recursos, seria ilógico que eventuais recursos direcionados aos fundos de restituição (fazendo referência ao 'fundo de amortização') fossem mantidos intactos, enquanto todo o aparato portuário necessitava ser mantido, podendo tal fato levar à falta de manutenção adequada e até à falência do porto.
78. Assim, o grupo de trabalho concluiu que, considerando a aplicação de regime tarifário insuficiente à concessão, não seria exigível à concessionária a implementação dos fundos de restituição (também fazendo referência ao 'fundo de amortização') e que permanecem sendo devidos valores relativos aos investimentos realizados pela CDI na edificação, manutenção e ampliação dos bens reversíveis relativos ao Porto de Imbituba. Não foi feita menção ao quantum que seria devido à CDI para fins de indenização pelos investimentos reconhecidos nas contas de capital inicial e de capitais adicionais.
79. O relatório do grupo de trabalho, posteriormente, foi aprovado pelo Ministro dos Transportes via Despacho sem numeração datado de 2/3/2018 (peça 5, p. 51) .
Análise da SeinfraPortoFerrovia
80. Como pode ser visto, há entendimentos discrepantes entre os órgãos que já atuaram na análise desse pleito da CDI. De antemão, cabe esclarecer que a forma de amortização dos investimentos da concessão do Porto de Imbituba foi definida em contrato e seguindo ditames de decretos e leis aplicáveis. Neste ponto cabe trazer novamente à instrução a Cláusula XXVIII do contrato:
'CLÁUSULA XXVIII
FUNDOS DE COMPENSAÇÃO DO CAPITAL INICIAL E ADICIONAL DO PORTO - ÉPOCA PARA O INÍCIO DA RESPECTIVA CONSTITUIÇÃO
A Concessionária, para reconstituir o capital inicial e as parcelas do capital adicional, cujas importâncias serão demonstradas pelas contas a que se referem as cláusulas X (dez) e XI (onze) , criará, pela capitalização de quotas anuais, retiradas de renda líquida, os seguintes fundos:
a) fundo de compensação do capital inicial: a constituição deste fundo começará no fim do décimo ano do prazo da concessão e a quota a capitalizar será calculada de modo a reproduzir a importância desse capital no fim do prazo da concessão;
b) fundo de compensação do capital adicional: para cada parcela do capital adicional será iniciada a constituição de um fundo de compensação, logo após o encerramento da respectiva conta, calculando-se a quota anual a capitalizar de forma a reproduzir a importância da parcela correspondente, no fim do prazo a que se refere a alínea a.
ORGANIZAÇÃO DE TABELAS DEMONSTRATIVAS DA CONSTITUIÇÃO DOS FUNDOS DE COMPENSAÇÃO
Parágrafo primeiro - Para cada um dos fundos de compensação a que se refere esta cláusula, a Concessionária organizará uma tabela demonstrativa da respectiva constituição, a qual será submetida à aprovação do Governo no decorrer do primeiro ano da criação do mesmo fundo.
APLICAÇÃO DAS IMPORTÂNCIAS DOS FUNDOS DE COMPENSAÇÃO
Parágrafo segundo - A importância das quotas anuais destinadas à constituição dos fundos de compensação deverá ser aplicada, imediatamente, pela Concessionária, em títulos da dívida pública da União, que assegurem a essa importância, no mínimo, juros de seis por cento (6%) ao ano. É vedado à Concessionária dispor desses títulos, salvo os casos previstos nas cláusulas XXIX (vinte e nove) , XXX (trinta) e XXXI (trinta e um) .' (grifos nossos) 
81. Cabe, também, colacionar novamente o artigo 18 da Lei 3.421/1958, que tratou especificamente do 'fundo de amortização' disposto na cláusula do contrato acima reproduzida:
'Art. 18. No custo do serviço serão computadas as quotas anuais de amortização do capital inicial e dos capitais adicionais, destinadas à constituição das Reservas para Amortização de Capital Inicial e dos Capitais Adicionais, previstos no art. 11, do Decreto 24.599, de 6 de julho de 1934, e fixadas pelo Departamento Nacional de Portos, Rios e Canais.
§ 1º O montante da quota de amortização do capital inicial será fixado de modo a reproduzir o capital inicial, ao fim do prazo da concessão.
§ 2º O montante da quota de amortização dos capitais adicionais será fixado de modo a reproduzir o mais rápido possível êsses capitais, levado em conta o reflexo que possa ter sôbre os níveis de preços dos serviços portuários e tendo-se presente que o período de amortização não poderá exceder prazo ao da concessão.' (grifo nosso) 
82. Vê-se de forma clara que os investimentos realizados pela concessionária e homologados pelo poder concedente só seriam amortizados ao fim da concessão. Para tanto, deveria a concessionária constituir os denominados 'fundos de amortização' mediante quotas anuais que seriam computadas como custo do serviço, de acordo com a legislação.
83. O montante dessas quotas que deveriam ser depositadas pela concessionária, de acordo com os §§ 1º e 2º do art. 18 da Lei 3.421/1958, seria fixado de modo a reproduzir os valores das contas de capital inicial e de capitais adicionais ao fim da concessão.
84. Destaca-se que o próprio contrato define, no parágrafo segundo da Cláusula XXVIII, acima colacionado, que a importância das quotas anuais deveria ser aplicada imediatamente, pela concessionária, em títulos da dívida pública da União, que assegurassem, no mínimo, juros de 6% ao ano.
85. É possível observar, portanto, que a amortização dos investimentos feitos pela concessionária ocorreria mediante a constituição dos 'fundos de amortização', que seriam atualizados com juros desde a sua constituição até o fim da vigência da concessão, sempre reproduzindo o montante investido pela concessionária.
86. Porém, como visto anteriormente, a CDI alega que não constituiu tais fundos pelo fato de a concessão ter sido deficitária durante toda a sua vigência. De acordo com a antiga concessionária, não foi possível realizar retiradas da renda líquida para compor tais fundos. Indo ainda mais além, alega que, mesmo que não tenha constituído tais fundos, ela faz jus ao recebimento dos valores como se estes tivessem sido constituídos, inclusive com atualização monetária e pagamento de juros remuneratórios.
87. O contrato de concessão do Porto de Imbituba, de fato, possui características sui generis. Uma delas diz respeito à forma de amortização dos investimentos feitos pela concessionária que, como visto, só ocorre após o fim da concessão. Contudo, apesar dessas distinções, o contrato e o ordenamento jurídico não deixaram de definir de que forma tal amortização se daria.
88. Há disposição contratual e há disposição legal que determinam que a concessionária deve constituir os 'fundos de amortização', conforme pode ser visto acima. A constituição desses fundos é de tal importância que o próprio contrato define que o montante depositado e capitalizado nesses fundos se reverteria à concessionária ao fim da vigência contratual:
'CLÁUSULA XXX
REVERSÃO
Findo o prazo do contrato, reverterão ao domínio da União as obras, o aparelhamento, terrenos, instalações diversas e tudo mais que constituir o acervo da concessão. A Concessionária incorporará ao seu patrimônio a importância dos fundos de compensação a que se refere a cláusula XXVIII (vinte e oito) , e receberá da União, em títulos da dívida pública federal, pela cotação que tiverem na Bolsa de Títulos do Rio de Janeiro, a parte de cada uma das parcelas do capital adicional de que trata a cláusula XI (onze) e, que, na época, ainda não estiver compensada pelo respectivo fundo.' (grifos nossos) 
89. Entende-se, portanto, que não poderia a concessionária ter deixado de cumprir os dispositivos legais e contratuais que a obrigavam a constituir os 'fundos de amortização'. Tal constituição era aspecto basilar da concessão e estava claro no contrato que a concessionária teria seus investimentos amortizados mediante a reversão dos saldos dos 'fundos de amortização'.
90. Alega a antiga concessionária que a concessão foi deficitária durante toda a sua vigência e que não haviam recursos disponíveis para constituir os fundos. De acordo com a SPP do MTPA e com o grupo de trabalho do Ministério, ao concordarem com o pleito da CDI, os recursos foram utilizados em todos os anos da concessão para manter as atividades do porto e se os recursos tivessem sido direcionados aos 'fundos de amortização', o porto poderia ter ido à falência e ter cessado suas atividades.
91. Aqui cabe esclarecer que o Porto de Imbituba é um bem público e que a continuidade da prestação do serviço público não deve justificar o descumprimento de contratos e de normativos. As alegações de que as atividades do porto poderiam parar e de que o porto poderia vir à falência caso os 'fundos de amortização' tivessem sido constituídos são infundadas. Caso a situação tivesse atingido tal ponto, a União disporia de meios para garantir a continuidade do serviço, como, por exemplo, a encampação da concessão. Não se mostra razoável que a concessionária descumpra normativos legais e contratuais sob a justificativa de que estava zelando pela continuidade do porto.
92. A concessionária claramente descumpriu o contrato e as leis aplicáveis sob a alegação de não descontinuar as operações do porto. Todavia, nem isso justifica a desobediência aos normativos. A forma de amortização de seus investimentos passava pela constituição dos 'fundos de amortização' e não é possível fazer interpretação distinta a depender da situação financeira que o porto apresenta, pois o contrato não prevê outro mecanismo para o ressarcimento dos investimentos.
93. Insta ressaltar, ainda, que a situação deficitária do porto não constitui razão para a não constituição do 'fundo de amortização'.
94. Aqui cabe trazer a informação repassada pela área técnica da Antaq (peça 4, p. 28) de que, no que se refere aos 'fundos de amortização', sua constituição foi lançada a débito do custo de serviço portuário, como despesa do serviço portuário, e que as juntas de tomadas de contas sempre recomendaram a constituição do fundo. De modo a esclarecer tal ponto, encaminhou-se diligência (peça 9) à Agência para que informasse de que forma os recursos que deveriam ser destinados a esse fundo foram considerados como custos nas tomadas de contas e de que forma as recomendações para constituição do fundo se deram.
95. Em resposta a esse ponto, assim se manifestou a Antaq (peça 19, p. 2) :
'8. Assim considerado, a ANTAQ sempre determinou à CDI a constituição dos fundos de amortização dos capitais da concessão, o que pode ser vislumbrado nas Atas de Tomadas de Contas referentes a cada exercício financeiro, que estabeleciam as referidas quotas anuais de amortização e as lançavam como custo do serviço portuário. Tais atas eram firmadas conjuntamente pela Junta de Tomada de Contas, incluindo o contador da empresa concessionária. É de suma importância destacar que as Juntas de Tomadas de Contas sempre foram compostas de forma conjunta por representantes da ANTAQ e pelo contador da Companhia Docas de Imbituba, representante legal da CDI, a quem competia regularizar quaisquer irregularidades apuradas durante as Tomadas de Contas. Sendo assim, a CDI sempre participava dos exames da escrituração contábil envolvida nas Tomadas de Contas, estando plenamente ciente da obrigação de constituir as devidas quotas anuais de amortização. Em se tratando de obrigação legal e contratual de conhecimento da empresa concessionária, era impositivo que a mesma constituísse os indigitados fundos de amortização.
9. Dessa forma, a empresa descumpriu determinação legal e contratual ao não constituir os fundos - uma vez que as quotas anuais já haviam sido registradas na contabilidade da empresa como custo do serviço portuário, não seria possível utilizar os recursos com finalidade diversa daquela para a qual estavam destinadas.
 (...) 
11. No tocando ao pedido de informação sobre como os recursos destinados aos fundos de compensação foram considerados como custos nas tomadas de contas, noticiamos que em todas as Atas das Tomadas de Contas realizadas as quotas anuais dos fundos de amortização dos capitais da concessão estão contabilizadas na alínea 'd' do item XVI - CUSTEIO DOS SERVIÇOS PORTUÁRIOS, representando a quota anual estabelecida no artigo 18 da Lei 3.421/1958.' (grifos nossos) 
96. Vê-se, portanto, que a Antaq esclarece que as quotas anuais que deveriam ser destinadas aos 'fundos de amortização' foram lançadas como despesas na contabilidade da CDI e que os recursos não poderiam ter sido utilizados para outros fins.
97. De modo a confirmar essa informação, foram analisadas todas as tomadas de contas realizadas desde o ano 1994. Foi verificado que, de fato, em todos os anos a própria CDI lançou o montante das quotas de amortização como despesa em suas demonstrações contábeis.
98. Identificou-se, ainda, que ao mesmo tempo em que lançava as quotas do 'fundo de amortização' como despesa, a CDI também lançava suas despesas de exploração dos serviços portuários em rubrica separada. Assim, a alegação da antiga concessionária de que os fundos não foram constituídos pelo fato de os recursos terem sido utilizados para manter as operações do porto deve ser analisada com cautela.
99. Antes de se proceder à análise, cabe colacionar a tabela abaixo, na qual fica evidenciado que a CDI registrava em suas demonstrações a diferenciação entre as despesas com as quotas para constituição dos 'fundos de amortização' e as despesas de exploração dos serviços portuários:
Tabela 1. Lançamento das despesas de exploração dos serviços portuários e das despesas com as quotas para constituição dos 'fundos de amortização'
	Ano
	Valor apurado pela junta de tomada de contas como devido para a quota para constituição do 'fundo de amortização'
	Lançamento, pela CDI, da despesa para a quota para constituição do 'fundo de amortização'
	Lançamento, pela CDI, da despesa de exploração dos serviços portuários

	1994
	R$ 162.037,25 (peça 49, p. 25) 
	Lançamento do montante de R$ 162.037,25 denominado 'Quota de amortização' na Demonstração da exploração portuária (peça 49, p. 73) 
	Lançamento do montante de R$ 8.489.141,68 denominado 'Despesas de exploração' na Demonstração da exploração portuária (peça 49, p. 73) 

	1995
	R$ 162.037,24 (peça 50, p. 153) 
	Lançamento do montante de R$ 202.135,65 denominado 'Quota de amortização' na Demonstração da exploração portuária (peça 50, p. 35) 
	Lançamento do montante de R$ 14.083,584,86 denominado 'Despesas de exploração' na Demonstração da exploração portuária (peça 50, p. 35) 

	1996
	R$ 202.135,65 (peça 51, p. 23) 
	Lançamento do montante de R$ 202,135,65 denominado 'Quota de amortização' na Demonstração da despesa de exploração (peça 51, p. 71) 
	Lançamento do montante de R$ 10.404.487,65 denominado 'Administração, Conservação e Operação' na Demonstração da despesa de exploração (peça 51, p. 71) 

	1997
	R$ 202.135,65 (peça 52, p. 25) 
	Lançamento do montante de R$ 202.135,65 denominado 'Quota de amortização' na Demonstração da exploração portuária (peça 52, p. 33) 
	Lançamento do montante de R$ 11.824.591,08 denominado 'Despesas de exploração' na Demonstração da exploração portuária (peça 52, p. 33) 

	1998
	R$ 202.135,65 (peça 53, p. 41) 
	Lançamento do montante de R$ 202.135,65 denominado 'Quota de amortização' na Demonstração da exploração portuária (peça 53, p. 53) 
	Lançamento do montante de R$ 12.724.060,44 denominado 'Despesas de exploração' na Demonstração da exploração portuária (peça 53, p. 53) 

	1999
	R$ 202.135,65 (peça 54, p. 35) 
	Lançamento do montante de R$ 202.135,65 denominado 'Quota de amortização' na Demonstração da exploração portuária (peça 54, p. 43) 
	Lançamento do montante de R$ 16.372.587,30 denominado 'Despesas de exploração' na Demonstração da exploração portuária (peça 54, p. 43) 

	2000
	R$ 202.135,65 (peça 55, p. 33) 
	Lançamento do montante de R$ 202.135,65 denominado 'Quota de amortização' na Demonstração da exploração portuária (peça 55, p. 41) 
	Lançamento do montante de R$ 19.687.956,14 denominado 'Despesas de exploração' na Demonstração da exploração portuária (peça 55, p. 41) 

	2001
	R$ 202.135,65 (peça 56, p. 29) 
	Não há informação
	Não há informação

	2002
	R$ 202.135,65 (peça 57, p. 31) 
	Lançamento do montante de R$ 202.135,65 denominado 'Quota de amortização' na Demonstração da exploração portuária (peça 58, p. 49) 
	Lançamento do montante de R$ 27.884.011,67 denominado 'Despesas de exploração' na Demonstração da exploração portuária (peça 58, p. 49) 

	2003
	R$ 237.555,21 (peça 58, p. 31) 
	Lançamento do montante de R$ 237.555,21 denominado 'Quota de amortização' na Demonstração da exploração portuária (peça 58, p. 49) 
	Lançamento do montante de R$ 26.244.549,03 denominado 'Despesas de exploração' na Demonstração da exploração portuária (peça 58, p. 49) 

	2004
	R$ 272.974,75 (peça 59, p. 35) 
	Lançamento do montante de R$ 272.974,75 denominado 'Quota de amortização' na Demonstração da exploração portuária (peça 59, p. 51) 
	Lançamento do montante de R$ 21.190.702,44 denominado 'Despesas de exploração' na Demonstração da exploração portuária (peça 59, p. 51) 

	2005
	R$ 237.555,31 (peça 60, p. 31) 
	Não há informação
	Não há informação

	2006
	R$ 237.555,09 (peça 61, p. 37) 
	Lançamento do montante de R$ 237.555,09 denominado 'Quota de amortização' na Demonstração da exploração portuária (peça 61, p. 87) 
	Lançamento do montante de R$ 28.631.189,41 denominado 'Despesas de exploração' na Demonstração da exploração portuária (peça 61, p. 87) 

	2007
	R$ 237.555,18 (peça 62, p. 33) 
	Lançamento do montante de R$ 237.555,18 denominado 'Quota de amortização' na Demonstração da exploração portuária (peça 62, p. 85) 
	Lançamento do montante de R$ 24.389.117,14 denominado 'Despesas de exploração' na Demonstração da exploração portuária (peça 62, p. 85) 

	2008
	R$ 237.555,21 (peça 63, p. 38) 
	Lançamento do montante de R$ 237.555,21 denominado 'Quota de amortização' na Demonstração da exploração portuária (peça 63, p. 58) 
	Lançamento do montante de R$ 80.468.731,28 denominado 'Despesas de exploração' na Demonstração da exploração portuária (peça 63, p. 58) 

	2009
	R$ 237.555,20 (peça 64, p. 36) 
	Lançamento do montante de R$ 237.555,20 denominado 'Quota de amortização' na Demonstração da exploração portuária (peça 64, p. 54) 
	Lançamento do montante de R$ 25.764.579,59 denominado 'Despesas de exploração' na Demonstração da exploração portuária (peça 64, p. 54) 

	2010
	R$ 237.555,20 (peça 65, p. 35) 
	Lançamento do montante de R$ 237.555,20 denominado 'Quota de amortização' na Demonstração da exploração portuária (peça 65, p. 57) 
	Lançamento do montante de R$ 26.096.989,96 denominado 'Despesas de exploração' na Demonstração da exploração portuária (peça 65, p. 57) 

	2011
	R$ 237.555,20 (peça 66, p. 30) 
	Lançamento do montante de R$ 237.555,20 denominado 'Quota de amortização' na Demonstração da exploração portuária (peça 66, p. 58) 
	Lançamento do montante de R$ 29.341.872,11 denominado 'Despesas de exploração' na Demonstração da exploração portuária (peça 66, p. 58) 

	2012
	R$ 237.555,27 (peça 67, p. 11) 
	Lançamento do montante de R$ 237.555,26 denominado 'Quota de amortização' na Demonstração da exploração portuária (peça 67, p. 28) 
	Lançamento do montante de R$ 59.803.282,77 denominado 'Despesas de exploração' na Demonstração da exploração portuária (peça 67, p. 28) 

Fonte: processos de tomadas de contas anuais
100. O que pode ser observado nessa tabela é que houve, claramente, segregação entre dois tipos de despesas do porto. A conta denominada 'Despesas de exploração', por óbvio, diz respeito às despesas referentes à exploração dos serviços portuários. Já as despesas com a constituição do 'fundo de amortização' foram incluídas na rubrica 'Quota de amortização'.
101. Em todos os exercícios analisados na tabela acima (exceto 2001 e 2005, por não terem sido anexadas as respectivas demonstrações contábeis ao processo de tomada de contas) , é possível constatar que a CDI reconheceu que havia quotas consideradas como despesas para fins de constituição do 'fundo de amortização'. Foram apresentadas às juntas de tomadas de contas as demonstrações contábeis da antiga concessionária, dentre elas a Demonstração da Exploração Portuária, informando que a Companhia reconhecia a despesa com as quotas anuais de amortização e, mais ainda, as distinguia das despesas de exploração do porto.
102. Ocorre que no pleito da antiga concessionária ao fim da vigência da concessão, a mesma alega que os 'fundos de amortização' não foram constituídos por terem sido os recursos utilizados para manter a operação do porto. Mesmo com a segregação contábil que pode ser verificada pela tabela acima, ambas as despesas ('Despesas de exploração' e 'Quota de amortização') , segundo a própria CDI, referem-se à manutenção das atividades do porto, já que a empresa alegou em seu pedido que todos os recursos foram utilizados para tanto (peça 4, p. 27) . Está-se diante de uma situação em que a CDI reconheceu em suas demonstrações uma despesa com quotas de amortização, mas os recursos referentes a ela foram, segundo a própria, destinados para outros fins.
103. A própria Antaq reconheceu tal fato ao responder diligência desta unidade técnica. No Ofício 435/2018/DG-Antaq (peça 44, p. 2) é esclarecido que 'não houve desembolso financeiro por parte da CDI para a correspondente constituição dos fundos de amortização durante o período da concessão, muito embora as quotas anuais tenham sido apropriadas contabilmente como Despesas de Exploração Portuária, para fins de apuração do saldo da Conta de Resultados a Compensar'. Fica claro que houve o registro contábil, mas não houve a correspondente contrapartida financeira, mostrando que na presente situação pode ter havido direcionamento de recursos para fins diversos daqueles registrados na contabilidade da CDI.
104. Aqui também há de ser feita menção a outros fatos identificados nas tomadas de contas que chamam a atenção. Na tomada de contas de 1998 foi juntado ao processo o Balanço Patrimonial da CDI, trazendo informações dos exercícios de 1995 a 1998 (peça 53, p. 51) . Dentre essas informações identifica-se conta patrimonial registrada no ativo não circulante da Companhia denominada 'Fundo de Amortização', cujo saldo em 1998 representava R$ 1.109.793,33.
105. Na tomada de contas do exercício de 1999 também é possível identificar o Balanço Patrimonial da CDI para o exercício (peça 54, p. 41) . Nessa demonstração, encontra-se o saldo de R$ 1.378.501,23 na conta contábil do ativo não circulante denominada 'Fundo de Amortização'.
106. Já na tomada de contas do exercício de 2000, no Balanço Patrimonial da CDI (peça 55, p. 39) , registrou-se que o saldo da conta contábil do ativo não circulante denominada 'Fundo de Amortização' era de R$ 1.633.331,61.
107. Na tomada de contas do exercício de 2001, ao analisar-se o Balanço Patrimonial da CDI (peça 56, p. 65) é possível verificar que a conta 'Fundo de Amortização' possuía saldo de R$ 1.965.000,00.
108. Na tomada de contas de 2002, a junta de tomada de contas registrou (peça 57, p. 59) que as demonstrações contábeis relativas aos exercícios de 2001 e 2002 não haviam sido juntadas ao processo pelo fato de a CDI não ter realizado a Assembleia Geral Ordinária e por não ter o Conselho de Administração da empresa aprovado as contas.
109. No exercício de 2003, o Balanço Patrimonial da CDI (peça 58, p. 37) registrava o saldo de R$ 2.659.944,34 na conta contábil 'Fundo de Amortização'. Por sua vez, o Balanço Patrimonial da CDI do exercício de 2004 (peça 59, p. 41) continha a mesma conta, com o saldo de R$ 3.094,625,58.
110. Em 2005, o Balanço Patrimonial da CDI (peça 60, p. 85) registrava a conta contábil 'Fundo de Amortização' com o saldo de R$ 3.517.843,10. No exercício de 2006, o Balanço Patrimonial da Companhia (peça 61, p. 77) registrava o saldo contábil de R$ 3.966.453,42 nessa mesma conta. Em 2007, no Balanço Patrimonial da CDI (peça 63, p. 46) o saldo da referida conta alcançou o montante de R$ 4.441.980,46. Já em 2008 (peça 63, p. 46) , alcançou o montante de R$ 4.946.039,16 e, em 2009 (peça 64, p. 42) , totalizou R$ 5.480.341,33.
111. O Balanço Patrimonial do exercício de 2010 (peça 65, p. 45) registrava que a conta 'Fundo de Amortização' tinha saldo acumulado de R$ 6.046.107,65. Em 2011 (peça 66, p. 46) o saldo dessa conta alcançou R$ 6.647.043,59 e em 2012 (peça 67, p. 27) , último ano de vigência da concessão, atingiu o montante total de R$ 7.283.150,27, passando a zerar a conta 'Capitais da Concessão'. Aqui cabe registrar que tal montante é exatamente o mesmo daquele homologado pelas juntas de tomadas de contas na conta de capital inicial e nas contas de capitais adicionais. Esse quantum também é o mesmo daquele entendido como devido pela Diretoria da Antaq para fins de indenização.
112. Em 2012, é possível observar até mesmo o detalhamento das movimentações na conta contábil referente às quotas de amortização para aquele exercício no Balancete de Verificação (peça 67, p. 29) . Nesse documento verifica-se que a conta em questão foi objeto de débitos e créditos, comprovando que houve, de fato, movimentação contábil envolvendo o 'fundo de amortização'.
113. Nas Notas Explicativas às demonstrações contábeis de 1999 (peça 54, p. 43) , é feita inclusive menção ao fato de que 'os investimentos da concessionária do porto representados pelo capital da concessão, nesta data com o valor de R$ 7.283.150,27, são amortizados em quotas anuais, a custo dos serviços portuários, adicionados de juros de 6% a.a., de acordo com o contrato de concessão, constituindo-se num fundo acumulado de R$ 1.378.501,23'.
114. O mesmo ocorre nas Notas Explicativas às demonstrações de 2000 (peça 55, p. 41) , em que a CDI registrou que 'os investimentos da concessionária do porto representados pelo capital da concessão, nesta data com o valor de R$ 7.283.150,27, são amortizados em quotas anuais, a custo dos serviços portuários, adicionados de juros de 6% a.a., de acordo com o contrato de concessão, constituindo-se num fundo acumulado de R$ 1.633.331,61'.
115. Vê-se que nessas Notas Explicativas citadas há até mesmo menção a um 'fundo acumulado'. Não há qualquer explicação ou outra observação de que esse fundo acumulado não existia financeiramente, como agora alega a CDI.
116. Observa-se, dessa forma, que a CDI, companhia aberta que tinha a obrigação de divulgar suas demonstrações contábeis, deixou claro aos seus acionistas e demais usuários da informação: i)  que existia uma despesa reconhecida para fins de 'quotas de amortização', distinta das despesas de operação do porto; e ii) que a conta patrimonial de capitais da concessão estava sendo reduzida anualmente pelo valor do 'fundo de amortização'.
117. Ocorre que, apesar de todas essas movimentações contábeis, a CDI agora alega que fundo algum chegou a ser constituído por ter sido a concessão deficitária em toda a sua vigência (peça 4, p. 27) .
118. Ora, se o déficit da concessão levou em consideração não só a despesa com as quotas para constituição do 'fundo de amortização' mas também a despesa com operação do porto, não é possível aferir se de fato todos esses recursos foram utilizados na operação portuária. Analisando as demonstrações contábeis de 1994 a 2012 encontram-se despesas anuais referentes à constituição dos fundos, encontra-se uma conta patrimonial referente à constituição dos fundos, mas não é possível saber que movimentações deram origem a tais contas contábeis e se, de fato, os recursos foram destinados ao porto.
119. Pelas informações apresentadas, não é possível aferir se os recursos foram efetivamente utilizados para pagamento de débitos referentes a operações portuárias, pois havia rubrica específica para esses itens e a CDI registrou as despesas com as quotas para o 'fundo de amortização' em rubrica distinta.
120. Como visto, a Lei 3.421/1958, o Decreto 24.599/1934 e o próprio contrato de concessão determinavam que as quotas para a amortização dos investimentos deveriam ser levadas a custo do serviço portuário e destinadas ao 'fundo de amortização'. Competia à antiga concessionária constituir tal fundo e aplicá-lo em títulos da dívida pública que rendessem no mínimo 6% a.a., tendo em vista as definições legais e normativas e as recomendações expedidas pelas juntas de tomadas de contas.
121. Nada obstante, o próprio contrato trazia o seguinte dispositivo:
'CLÁUSULA XXVIII
 (...) 
APLICAÇÃO DAS IMPORTÂNCIAS DOS FUNDOS DE COMPENSAÇÃO
Parágrafo segundo - A importância das quotas anuais destinadas à constituição dos fundos de compensação deverá ser aplicada, imediatamente, pela Concessionária, em títulos da dívida pública da União, que assegurem a essa importância, no mínimo, juros de seis por cento (6%) ao ano. É vedado à Concessionária dispor desses títulos, salvo os casos previstos nas cláusulas XXIX (vinte e nove) , XXX (trinta) e XXXI (trinta e um) .' (grifos nossos) 
122. Conforme pode ser visto, o contrato não só estabeleceu como obrigação da concessionária a constituição do fundo, mas também vedou que ela dispusesse dos títulos em que estivesse aplicado o montante do 'fundo de amortização', salvo nas hipóteses de extinção do contrato. Todavia, no presente caso pode ter ocorrido descumprimento contratual ainda mais latente. A concessionária não dispôs dos títulos, pois não chegou nem mesmo a aplicar o montante do 'fundo de compensação'. A concessionária dispôs desses recursos em momento anterior, deixando de aplicá-los em títulos e utilizando os valores para, alegadamente, pagar débitos do porto.
123. O que a CDI está a pleitear ao MTPA e à Antaq, basicamente, é que seja imputada à União a responsabilidade pela constituição dos 'fundos de amortização', a valores presentes e com juros remuneratórios. Ainda que não tenha cumprido com suas obrigações de constituir os fundos (que, ressalta-se, chegaram a ser constituídos contabilmente) , a CDI quer que a União, retroativamente, venha a ser responsabilizada por isso e que ressarça a pleiteante em montante bilionário.
124. O contrato e a legislação aplicável foram claros no que diz respeito à amortização dos investimentos. Todavia, não pode a União ser responsabilizada pelo descumprimento apresentado pela antiga concessionária. Verificou-se que a CDI tinha conhecimento do mecanismo pelo qual ela teria seus investimentos amortizados e fez, inclusive, todas as operações contábeis relativas a isso. Há registro de despesas cuja destinação era a constituição dos fundos, há registro de conta patrimonial que diz respeito aos fundos, mas não se verifica investimento em títulos da dívida pública, como mandam o contrato de concessão e as leis aplicáveis.
125. Portanto, entende-se que a situação de não constituição do 'fundo de amortização' aliada com a existência de lançamentos contábeis que comprovam despesas para sua constituição configura descumprimento do art. 18 da Lei 3.421/1958, da Cláusula XXVIII do contrato de concessão e de determinações específicas da Agência Reguladora (Antaq) nesse sentido. Tendo em vista a inexistência do 'fundo de amortização', não pode ser a União responsabilizada pela não constituição dos fundos que tinham por objetivo reconstituir os investimentos realizados pela concessionária.
126. Considerando todo o exposto, propõe-se que seja dada ciência ao Minfra e à Antaq, nos termos do art. 7º da Resolução-TCU 265/2014, de que os lançamentos contábeis sem a correspondente destinação de recursos para a constituição do Fundo de Compensação do Capital Inicial e do Fundo de Compensação do Capital Adicional (atualmente denominados 'fundos de amortização') pela concessionária Companhia Docas de Imbituba configuram descumprimento do art. 18 da Lei 3.421/1958 e da Cláusula XXVIII do contrato de concessão.
II. Abertura da sexta conta de capital adicional
127. Como visto no tópico acima, a CDI pleiteou à Antaq e ao MTPA indenização pelos investimentos homologados e registrados nas contas de capital inicial e nas contas de capitais adicionais de 1 a 5. Contudo, o descumprimento, por parte da CDI, do dispositivo legal que obrigava a concessionária a constituir os 'fundos de amortização' pode vir a impedir que o ressarcimento seja feito nos moldes definidos contratualmente.
128. A CDI, além disso, também pleiteia o seguinte (peça 4, p. 49-50) :
'53. Alega que devem ser reconhecidos numa nova conta de capital adicional os valores dos investimentos realizados nos arrendamentos do Terminal de Contêineres (Santos Brasil) , Terminal de Carga Geral (Santos Brasil) , Terminal de Coque (Cimento Rio Branco - Votorantim) , Terminal de Fertilizantes e Granéis (Fertisanta) e Terminal de Carga Frigorificada (Agil) .
54. Alega que os investimentos feitos nos termos do contrato de arrendamento devem ser considerados a título de investimento da MI no Porto independentemente da origem do capital investido. Pois, segundo ela, o concessionário tem uso e gozo do patrimônio do porto enquanto vigente a concessão e que pela extinção da concessão revertem à União todos os bens e instalações que, na forma contratual e legal, integram indistintamente o patrimônio do porto.
55. Afirma que a CDI, na qualidade de concessionária, possuía o direito de administração e exploração da infraestrutura do Porto Organizado de Imbituba, enquanto as arrendatárias equiparam-se a subconcessionárias de instalações que permaneceram integradas à Concessão da CDI.
56. Afirma que a última conta de capital adicional reconhecida pelo Poder Concedente data de 1993 e que é notório que o Porto de Imbituba passou por verdadeira revolução nos últimos anos em termos de investimentos, novas instalações e resultados. Afirma ainda que essas novas instalações reverteram em benefício da União, que agora, portanto, deve indenizar a CDI, sob pena de manifesto enriquecimento sem causa.'
129. Em síntese, a Companhia entende que os investimentos realizados pelas arrendatárias do Porto de Imbituba devem ser a ela ressarcidos, por terem tais investimentos revertido à União ao fim da concessão. Por isso, deveria ser constituída uma sexta conta de capital adicional e o valor desta deveria ser repassado à CDI.
130. Os valores calculados para fins de indenização à empresa por tal sexta conta de capital adicional totalizam R$ 811.765.650,64 (peça 35, p. 6) .
131. Ao analisar o pleito, a área técnica da Antaq entendeu que os investimentos realizados por arrendatárias permaneceram vinculados aos respectivos arrendamentos quando do fim da concessão do Porto de Imbituba à CDI e expôs o seguinte (peça 4, p. 49-50) :
'58. É importante destacar que todas as instalações arrendadas citadas pela CDI não reverteram em benefício da União. Com o fim da concessão do Porto de Imbituba à CDI a União firmou, através da Secretaria de Portos (SEP) o Convênio de Delegação 01 de 2012, transferindo a administração e exploração do Porto de Imbituba ao Estado de Santa Catarina sob interveniência da empresa SCPar Porto de Imbituba S.A.
59. A partir do dia 25 de dezembro de 2012, todos os contratos de arrendamento foram sub-rogados à SCPar Porto de Imbituba conforme a Cláusula Terceira do Primeiro Termo Aditivo do Convênio de Delegação 01 de 2012. Com isso, todas as empresas arrendatárias citadas continuam operando os seus arrendamentos dentro do Porto de Imbituba.
60. Em momento nenhum houve reversão de bens de arrendatários à União. Desta forma, não há que se falar em indenização por um patrimônio que não foi revertido à União e encontra-se sob pleno uso e gozo dos titulares dos arrendamentos.
61. O fato de tais contratos terem sido sub-rogados à nova delegatária do Porto demonstra, por si só, que a ideia apresentada de que os arrendamentos realizados seriam vinculados à CDI e não ao Porto de Imbituba não corresponde à verdade.
62. Por todo o exposto já é possível concluir que tal pleito da CDI não pode prosperar, mas, a fim de dirimir qualquer dúvida sobre a possibilidade de criação de uma nova conta de Capital Adicional, é oportuno analisar qual é a fundamentação legal que prevê a constituição de tais contas e o objetivo de tais contas.'
132. A Diretoria da Antaq, seguindo essa linha de raciocínio, materializou o seguinte entendimento no Acórdão-Antaq 63/2015 (peça 3) :
'Vistos, relatados e discutidos os presentes autos, na conformidade do voto objeto da Ata da 385ª Reunião Ordinária da Diretoria Colegiada, realizada em 11 de junho de 2015, o Diretor Relator votou como segue:
 (...) 
2.4) por indeferir o pedido de abertura do sexto capital adicional, uma vez que não houve investimentos da concessionária com recursos próprios no período correspondente;' (grifos nossos) 
133. A Secretaria de Políticas Portuárias do MTPA, por sua vez, emitiu conclusão distinta. De acordo com essa secretaria (peça 4, p. 62) :
'Por fim, conclui-se que assiste razão à Concessionária quanto ao pleito de abertura de uma conta de capital adicional, na forma da Cláusula XI do Contrato de Concessão, em razão de uma benfeitoria efetivamente materializada pela CDI, mediante expressa autorização do Poder Concedente. Infiro ainda que o não reconhecimento do direito e, consequentemente, a não abertura de capital adicional, gerará flagrante situação de enriquecimento sem causa da União, tendo em vista que tal investimento não foi remunerado pelo Contrato de Arrendamento, e a ampliação do berço está sendo utilizada desde 25 de dezembro de 2012, quando a União o recebeu em reversão e delegou ao Estado de Santa Catarina.
Para a abertura da conta de capital adicional 6 da concessão do Porto de Imbituba, o valor do investimento deverá ser homologado e o cálculo de indenização deverá observar a mesma regra aplicada ao capital inicial e demais capitais adicionais já existentes (1 a 5) .' (grifos nossos) 
134. Já a Conjur discordou da SPP e afirmou que o pleito da CDI não merece prosperar pelos seguintes motivos (peça 31, p. 17) :
'69. Em primeiro lugar, os investimentos foram realizados por arrendatária de instalação portuária no porto de Imbituba e não pela concessionária. Segundo, porque o investimento foi autorizado pela Antaq por meio da Resolução 1381-ANTAQ com a condição de que tais investimentos não seriam objeto de futura recomposição do equilíbrio econômico-financeiro do contrato de arrendamento. Terceiro, porque a arrendatária que realizou o investimento renunciou expressamente, no 2º Termo Aditivo ao seu contrato de arrendamento, a qualquer reivindicação de reequilíbrio econômico-financeiro. Quarto, porque a constituição de uma nova conta de capital adicional exigiria um termo aditivo ao contrato de concessão. Quinto, porque não obstante a necessidade de celebração de um termo aditivo ao contrato de concessão, durante o procedimento de autorização de tais investimentos a CDI não apresentou qualquer pretensão de constituição de uma nova conta de capital.'
135. Ao concluir, a Conjur informou (peça 31, p. 28) que 'nada é devido pela União à concessionária em razão das obras de ampliação do Berço 2 do porto de Imbituba, que foram realizadas por arrendatária de instalação portuária com base na Resolução-Antaq 1.381'. Esclarece-se que a mencionada Resolução-Antaq 1.381/2009 aprovou proposta de ampliação do terminal arrendado, asseverando que ela se daria por conta e risco do arrendatário e não seria possível discutir futuramente revisão contratual a título de reequilíbrio econômico-financeiro do arrendamento.
136. O Grupo de Trabalho do MTPA que analisou essa disparidade de entendimentos manifestou concordância com a Secretaria de Políticas Portuárias do MTPA. De acordo com o relatório final (peça 5, p. 31) , 'o arrendamento, no caso, é a cessão de parte do objeto da concessão pelo concessionário, que a União, através da Antaq, compareceu ao contrato, como interveniente, para garantir a continuidade do prazo de vigência do contrato após o termino'.
137. Segundo o grupo de trabalho (peça 5, p. 33) , uma vez que os bens reverterão em favor da União, deve haver a devida contraprestação, mencionando a Cláusula XI do contrato de concessão, que diz que havendo ampliação das instalações do porto organizado, será aberta nova conta de capital adicional.
138. O relatório do grupo de trabalho assevera (peça 5, p. 34) que a ausência de utilização de recursos diretamente por parte da CDI para as obras não desnatura seu direito à indenização, pois a ampliação do terminal de contêineres ocorreu sem qualquer ônus à União, que passou a dispor de uma área maior para ser explorada.
139. Por fim, o grupo de trabalho conclui (peça 5, p. 34) que 'ainda que o requerimento de abertura de conta adicional tenha sido posteriormente apresentado, não nos parece descaracterizado o direito da CDI em pleitear remuneração pelas benfeitorias incorporadas ao patrimônio público'.
140. De modo a esclarecer se já havia sido formalizada a homologação de uma sexta conta de capital adicional, encaminhou-se diligência ao MTPA para que informasse se já foram adotados atos tendentes a homologar eventuais valores de investimentos para uma nova conta e quais seriam esses valores e, caso não tivessem sido, qual o quantum entendido como cabível pelo Ministério e por quem deveria ser feita a homologação.
141. Em resposta, o MTPA esclareceu (peça 33, p. 3) que o relatório do grupo de trabalho, aprovado por despacho do Ministro, aprovou o valor da indenização calculada pela Antaq, na forma da Nota Técnica 04/2016/SPP/SEP/MTPA. Aqui insta esclarecer que a Antaq decidiu por não reconhecer o direito à abertura de sexta conta de capital adicional e que somente realizou os cálculos para obedecer a solicitação enviada pelo MTPA. Não fica claro na resposta do MTPA se houve alguma formalização expressa do Ministério quanto à homologação de uma nova conta de capital, quais seriam os bens e investimentos constantes dessa conta, muito menos quais seriam os valores correspondentes.
Análise da SeinfraPortoFerrovia
142. De início, cabe destacar que ainda que venha a existir uma sexta conta de capital adicional homologada, a CDI deve comprovar que foi constituído o respectivo 'fundo de amortização' para que o saldo positivo desse fundo seja a ela ressarcido. Conforme visto no tópico anterior desta instrução, o art. 18 da Lei 3.421/1958 e a Cláusula XXVIII do contrato de concessão exigem que seja constituído um 'fundo de amortização' por meio da aquisição de títulos da dívida pública para que estes reflitam, ao fim da concessão, o montante investido pela concessionária.
143. Considerando que os 'fundos de amortização' do capital inicial e dos capitais adicionais de 1 a 5 não foram constituídos, entende-se que os fundos correspondentes à pleiteada sexta conta de capital adicional também não devem ter sido e que, sem esses fundos, a CDI não faz jus à indenização nos termos definidos contratualmente.
144. Todavia, o pleito ora em análise possui outra nuance importante. A antiga concessionária está solicitando ao MTPA e à Antaq que ela seja ressarcida com relação aos investimentos realizados por terceiros que firmaram contrato de arrendamento quando o porto ainda estava concedido à Companhia.
145. Aqui cabe destacar quais as condições definidas pelos normativos aplicáveis e pelo contrato para a criação das contas de capital adicional. De acordo com o contrato de concessão (peça 2, p. 9) :
'CLÁUSULA XI
AMPLIAÇÃO DAS INSTALAÇÕES DEPOIS DO ENCERRAMENTO DA CONTA DO CAPITAL INICIAL
Se, depois de encerrada a conta do capital, como determina a Cláusula X (dez) , o movimento comercial do porto exigir a ampliação das respectivas instalações, com obras novas e aparelhamento adicional, a Concessionária realizará a referida ampliação mediante termo aditivo ao contrato, no qual, além da especificação e custo dessas obras e novo aparelhamento, ficarão estabelecidas a abertura da conta de capital adicional respectiva e a data em que esta deva ser encerrada.' (grifos nossos) 
146. É possível observar, portanto, que o contrato estabelece que, de fato, despesas decorrentes da ampliação das instalações portuárias realizadas pela concessionária ensejam a formalização de termo aditivo ao contrato com as especificações e os custos, além da abertura de conta de capital adicional, com a previsão da respectiva data de encerramento. Todavia, não é possível inferir que uma conta de capital adicional deve ser aberta caso a despesa não seja atribuível diretamente à concessionária.
147. Como já visto nesta instrução, o objetivo da homologação, por parte das juntas de tomadas de contas, das contas de capital inicial e de capitais adicionais é definir o valor investido pela arrendatária. Com base nesse valor homologado pelas juntas de tomadas de contas, deve a concessionária constituir os denominados 'fundos de amortização' para que, ao fim da concessão, ela faça jus aos montantes depositados nesses fundos e amortize o valor por ela própria investido.
148. O Decreto 24.599/1934, que estava vigente à época da assinatura do contrato de concessão, era claro em seu art. 9º ao dizer que as despesas decorrentes da ampliação das instalações portuárias 'realizadas pelos respectivos concessionários' constituem parcelas de capital adicional.
'Art. 9º As despesas decorrentes da ampliação das instalações portuárias, realizadas pelos respectivos concessionários, depois do encerramento da conta do capital inicial, a que se refere o parágrafo único do art. 6º, e que forem verificadas e reconhecidas pelo Governo, constituirão parcelas do capital adicional da concessão e serão registradas em contas especiais, de duração não excedente de um decênio, abertas e encerradas, sucessivamente, de acordo com a ocorrência das referidas despesas.'
149. Além disso, o mesmo decreto deixa assente tal conclusão ao especificar qual o objetivo dos denominados 'fundos de amortização':
'Art. 11. O concessionário, para compensar o capital que empregar na realização das instalações portuárias do respectivo porto, que reverterão ao Governo Federal, findo o prazo da concessão, constituirá pela capitalização de quotas anuais, retiradas da renda líquida que auferir, os seguintes fundos:
a) Fundo de compensação do capital inicial - A constituição desse fundo começará, na data do encerramento da conta respectiva e a quota a capitalizar será calculada de modo a reproduzir a importância desse capital, no fim do prazo da concessão;
b) Fundos de compensação do capital adicional - Para cada parcela do capital adicional, demonstrada em cada uma das contas referidas no art. 9º, será iniciada a constituição de um fundo de compensação, logo após o encerramento da conta correspondente, calculando-se a quota anual a capitalizar de forma a reproduzir a importância da referida parcela, em prazo igual ao de constituição do fundo da alínea a, seja qual for a data do encerramento da conta relativa a essa parcela.' (grifos nossos) 
150. Com a leitura desse artigo constata-se que os 'fundos de amortização' do capital adicional deveriam ser constituídos para que, ao fim da vigência contratual, refletissem a importância daquele capital. O caput do artigo 11, por sua vez, deixa evidente que esse capital deveria ter sido empregado pelo concessionário. O capital empregado pelo concessionário é que seria compensado pelos fundos a que se referem as contas de capital.
151. Entende-se que sem que tenha havido dispêndio de recursos por parte da CDI, inexiste direito a que ela seja indenizada pelos investimentos realizados. O Porto de Imbituba estava concedido à empresa, porém não era propriedade dela. A concessão dizia respeito à exploração dos serviços portuários e cabia à CDI gerir o porto de modo a produzir receitas.
152. A opção por arrendar áreas do porto é legítima e tinha como finalidade aumentar a produtividade e fazer com que as atividades portuárias se tornassem mais rentáveis e econômicas. Todavia, a forma que a CDI seria recompensada pelo arrendamento seria justamente pelo aumento da movimentação do porto.
153. Os investimentos realizados na área arrendada foram realizados com recursos da arrendatária e não da CDI. Não se vislumbra qualquer hipótese que justifique que a antiga concessionária tenha de ser indenizada por recursos que não foram aplicados por ela.
154. Ainda que a última conta de capital tenha sido constituída em 1993, como alega a CDI, a origem dos recursos investidos é o principal fator a ser levado em consideração, como asseveram a Cláusula XI do contrato de concessão e a legislação aplicável. Se os recursos não foram aplicados pela concessionária, mas sim por terceiro, em âmbito de contrato de arrendamento diverso, não cabe à CDI o ressarcimento de tais valores. Como dito, a vantagem para a CDI no arrendamento de áreas do Porto de Imbituba seria a de aumentar a movimentação e, por consequência, aumentar o faturamento relativo aos serviços portuários prestados.
155. Assim, é possível observar que, além de não ter sido constituído o respectivo 'fundo de amortização', em descumprimento à Cláusula XXVIII do contrato de concessão e ao artigo 18 da Lei 3.421/1958, os recursos nem mesmo foram aplicados pela concessionária, conforme exige a Cláusula XI do referido contrato.
156. Tendo isso em vista, propõe-se que seja dada ciência ao Minfra e à Antaq, nos termos do art. 7º da Resolução-TCU 265/2014, de que a constituição de conta de capital adicional com base em despesas decorrentes da ampliação das instalações portuárias não realizadas pela concessionária e que não visem compensar capital por ela própria empregado pode configurar descumprimento do art. 18 da Lei 3.421/1958 e das Cláusulas XI e XXVIII do contrato de concessão.
III. Indenização pelo saldo negativo da 'Conta de Resultados a Compensar'
157. Nas discussões relativas ao montante que a CDI deveria receber a título de indenização encontra-se pleito da antiga concessionária para que ela faça jus ao recebimento da importância negativa da 'Conta de Resultados a Compensar'. De acordo com a empresa, ela deve ser indenizada para tal fim no montante de R$ 374.745.000,00 (peça 35, p. 6) .
158. De modo a esclarecer os mecanismos aplicáveis à 'Conta de Resultados a Compensar', encaminhou-se diligência à Antaq para que fosse informado qual era o embasamento contratual e normativo para a constituição de tal conta.
159. Em resposta, a Agência informou (peça 19, p. 4) que o embasamento legal para a 'Conta de Resultados a Compensar' é o artigo 19 da Lei 3.421/1958, in verbis:
'Art. 19. A remuneração de investimento compreenderá:
 (...) 
b) a referente ao capital da concessão.
 (...) 
§ 2º A remuneração do capital investido pelo concessionário será calculada à taxa de 10% (dez por cento) ao ano sobre a soma dos capitais inicial e adicionais da concessão, reconhecidos pela União.
 (...) 
§ 4º O excesso de remuneração do capital da concessão, verificado em qualquer exercício, será levado a crédito de uma conta de Resultados a Compensar, para ser compensado nos exercícios seguintes. As importâncias correspondentes aos saldos credores da Conta de Resultados a Compensar serão depositadas pelo concessionário, até 30 (trinta) dias depois da aprovação das tomadas de contas, em conta especial (Fundo de Compensação) do Banco do Brasil S.A., ou no Banco Nacional do Desenvolvimento Econômico. Esta conta só poderá ser movimentada, mediante autorização do Departamento Nacional de Portos, Rios e Canais. Os juros bancários deste depósito serão creditados à conta de Resultados a Compensar. Em caso de extinção da concessão, o saldo do Fundo de Compensação ficará a livre disposição da União.'
160. Em síntese, a remuneração do concessionário quanto ao capital investido se dava anualmente, com a junta de tomada de contas homologando as contas de capital inicial e de capitais adicionais e aplicando sobre a soma de tais contas o percentual de 10%, que constituiria o valor da remuneração.
161. No caso de haver excesso de remuneração do capital da concessão em algum exercício, tais valores deveriam ser levados a crédito da 'Conta de Resultados a Compensar' para que fossem compensados nos exercícios seguintes. Esses valores, caso existissem, deveriam ser depositados pelo concessionário em conta especial ('fundo de compensação') do Banco do Brasil S.A. ou do Banco Nacional do Desenvolvimento Econômico. Ao fim da concessão, o saldo depositado nessa conta ficaria à livre disposição da União.
162. Neste tópico da instrução, portanto, passa-se a fazer referência ao denominado 'fundo de compensação'. No primeiro tópico do exame técnico foi demonstrado que existem dois fundos distintos. O primeiro, denominado 'fundo de amortização', foi tratado naquele tópico. Já o segundo, 'fundo de compensação', será tratado a partir daqui.
163. Para elucidar a questão, reproduz-se novamente o seguinte trecho de manifestação da Antaq (peça 19, p. 2) :
'5. O Artigo 19 desta mesma Lei 3.421/1958 - que estabelece a forma de Remuneração do Investimento realizado pela concessionária - determinar em seu Parágrafo Quarto, a Conta de Resultados a Compensar, que se presta a indicar se houve o excesso de remuneração do capital da concessão naquele exercício. Este mesmo dispositivo legal estabelece que os saldos credores desta conta devem ser depositados em conta especial do Banco do Brasil denominada FUNDO DE COMPENSAÇÃO.
6. Já o Decreto 74.619/1974, que APROVA INSTRUÇÕES PARA TOMADA DE CONTAS DOS CONCESSIONÁRIOS DE PORTOS ORGANIZADOS, estabelece em seu Artigo 19 inciso V as contas que devem ser apuradas pelas Juntas de Tomadas de Contas e, entre elas, nos itens 18 e 19 estão:
18 - o montante dos fundos de amortização;
19 - o montante do fundo de compensação.
7. Portanto, as Juntas de Tomada de Contas em todas as Tomadas de Contas realizadas pela ANTAQ seguiram as denominações estabelecidas na Lei e no Decreto supracitados, da seguinte forma:
a) a reserva que se chamava fundos de compensação no contrato de arrendamento passou a ser denominadas: FUNDOS DE AMORTIZAÇÃO DO CAPITAL DE CONCESSÃO DO EXERCÍCIO;
b) a reserva dos valores que acumulavam o saldo credor da conta resultados a compensar (CRC) foi denominada: FUNDOS DE COMPENSAÇÃO.' (grifos nossos) 
164. Portanto, aqui está a se tratar dos denominados 'fundos de compensação', que, como visto, deveriam ser constituídos pela arrendatária caso houvesse excesso de remuneração do capital da concessão em algum exercício, de modo a reproduzir o saldo credor da 'Conta de Resultados a Compensar'.
165. Ao longo da vigência contratual, as juntas de tomadas de contas fizeram o cálculo do saldo da denominada 'Conta de Resultados a Compensar'. Solicitou-se à Antaq, que exerceu as competências dessa junta nos últimos exercícios da concessão, que informasse qual seria o saldo dessa conta considerado como correto pela Agência, sendo esta a resposta (peça 19, p. 3-4) :
'10. As Atas de Tomadas de Contas anuais são partes integrantes de cada processo de Tomada de Contas aprovados por esta Agência, por meio de Resoluções. A relação destes processos, inclusive com o saldo final da 'Conta de Resultados a Compensar' considerado como pela Agência para cada um dos exercícios, é a seguinte:
I - Tomada de Contas de 1989, 1990 e 1991: Processo 50000.003852/92-74/MT, Resolução 372 de 17 de janeiro de 2005, Conta CRC: Saldo devedor de R$ 608,14;
II - Tomada de contas de 1992: Processo 50300.000002/2009-39, Resolução 1843 de 7 de Outubro de 2010, Conta CRC: Saldo devedor de R$ 6.348,40;
III - Tomada de contas de 1993: Processo 50300.000003/2009-83, Resolução 1844 de 7 de outubro de 2010, Conta CRC: Saldo devedor de R$ 175.169,14;
IV- Tomada de contas de 1994: Processo 50300.000004/2009-28, Resolução 1859 de 4 de novembro de 2010, Conta CRC: Saldo devedor de R$ 3.179.156,31;
V- Tomada de contas de 1995: Processo 50300.000612/2009-32, Resolução 1849 de 21 de outubro de 2010, Conta CRC: Saldo devedor de R$ 6.445.343,32;
VI - Tomada de contas de 1996: Processo 50300.000613/2009-87, Resolução 1850 de 21 de outubro de 2010, Conta CRC: Saldo devedor de R$ 11.946.713,67;
VII - Tomada de contas de 1997: Processo 50300.000614/2009-21, Resolução 1851 de 21 de outubro de 2010, Conta CRC: Saldo devedor de R$ 17.880.676,16;
VIII - Tomada de contas de 1998 a 2007: Processos 50300.000399/2009-69, 50300.000808/2003, 50300.000843/2003, 50300.000909/2003, 50300.000961/2003, 50300.000976/2003, 50300.001095/2004, 50300.000535/2005-97, 50300.000338/2008-11, 50300.000341/2008-34, Resolução 2476 de 23 de maio de 2012, Conta CRC: Saldo devedor de R$ 107.255.787,39;
IX- Tomada de contas de 2008: Processo 50300.001487/2009-88, Resolução 2474 de 23 de maio de 2012, Conta CRC: Saldo credor de R$ 14.383.245,96;
X- Tomada de contas de 2009: Processo 50300.001419/2010-52, Resolução 2475 de 23 de maio de 2012, Conta CRC: Saldo credor de R$ 6.328.087,35;
XI - Tomada de contas de 2010: Processo 50300.002363/2011-34, Resolução 2473 de 23 de maio de 2012, alterada pela Resolução 2656 de 11 de outubro de 2012, Conta CRC: Saldo credor de R$ 13.885.802,22;
XII- Tomada de contas de 2011: Processo, 50300.000831/2012-17, Resolução 2775 de 30 de janeiro de 2013, Conta CRC: Saldo credor de R$ 44.579.348,32;
XIII- Tomada de contas de 2012 (Final da Concessão) : Processo 50300.001433/2013-07, Acórdão 31 de 22 de abril de 2016 - ANTAQ, Conta CRC: Saldo devedor de R$ 16.142.372,47.'
166. Vê-se que ao final da concessão, a 'Conta de Resultados a Compensar' apresentava um saldo devedor de R$ 16.142.372,47. Segundo a Lei 3.421/1958, os saldos credores dessa conta deveriam ser depositados no denominado 'fundo de compensação' para que ao fim da concessão fossem revertidos à União. O normativo, porém, não trata expressamente do caso em que o saldo da 'Conta de Resultados a Compensar' findasse negativo, como ocorreu na concessão do Porto de Imbituba.
167. Tendo isso em vista, ao fim da concessão a CDI apresentou pleito à Antaq e ao MTPA para que os valores lançados na 'Conta de Resultados a Compensar' fossem corrigidos monetariamente e que o saldo negativo dessa conta fosse pago pelo poder concedente na forma de indenização (peça 4, p. 62) . De acordo com a antiga concessionária, a 'Conta de Resultados a Compensar' tem a função de compensar superávits com déficits na operação ao longo do tempo. Assim, os déficits apurados ao longo de anos não poderiam ser compensados, em valores históricos, por superávits ocorridos mais recentemente.
168. Ao analisar o pedido, a área técnica da Antaq não acolheu a argumentação da CDI e informou que não há previsão legal para o pagamento de indenização à concessionária no montante do saldo negativo da 'Conta de Resultados a Compensar' (peça 4, p. 62) .
169. A Diretoria da Antaq, ao realizar sua análise, concordou com a área técnica e destacou o seguinte (peça 4, p. 65) :
a) que a remuneração da concessionária pela exploração portuária ocorreu independente de eficiência da concessionária, conforme registrado na nota 4 da ATA da tomada de contas de 2012;
b) que a remuneração devida à CDI sempre foi apropriada como despesa da operação portuária, conforme demonstrado nos itens XV da Atas das Tomadas de Contas, e na contabilização do custeio do Porto. Por isso, entende-se descabido a requisição da Concessionária acerca da correção destes déficits e posterior reversão destes valores para ela própria;
c) que a amortização e remuneração do capital da concessão se dariam pelo levantamento, ao final da concessão, dos valores contidos no fundo de amortização e não por indenização de saldo negativo da CRC;
d) que não há previsão legal quanto a ressarcimentos da União à CDI por eventuais prejuízos da atividade portuária; e
f) que o saldo deficitário da exploração portuária, contido na CRC, reflete o endividamento do Porto para com credores externos. Só seriam dívidas do Porto com a CDI (concessionária) se os recursos para cobrir estes déficits fossem injetados pela Companhia, conforme entendimento já apresentado pelo GT Port. 074/2013 - DG, no item 6, alínea 'd'.
170. O entendimento da Diretoria da Antaq foi oficializado no Acórdão 31/2016-Antaq (peça 3) , no qual decidiu-se reconhecer a inexistência de direito indenizatório sobre o saldo negativo da 'Conta de Resultados a Compensar', bem como indeferir o pleito de correção monetária sobre os valores lançados naquela conta.
171. Após a decisão da Antaq, houve a publicação da Nota Técnica 04/2016/SPP/SEP/MTPA. Com relação ao assunto ora em análise, a SPP inicia sua manifestação mencionando (peça 4, p. 66) que 'o contrato não admitia a hipótese de déficits operacionais por 2 anos seguidos, cabendo ao poder concedente aumentar a tarifa, para equilibrar a equação econômica'.
172. A SPP informa, ainda, que a legislação de regência cometeu equívoco ao prever que os superávits apurados fossem depositados em uma conta de modo a ser usado para compensar déficits em outros períodos e ao determinar que esses excessos fossem levantados pela União ao fim da concessão.
173. Segundo a SPP (peça 4, p. 67) , 'a lei simplesmente não admitia o déficit, que é um fato sempre possível'. Afirma, ainda, que embora a lei não preveja que a concessionária seja indenizada em caso de déficit, tampouco o normativo dispõe que o ônus é responsabilidade da empresa. Há, de acordo com a Secretaria, 'uma clara omissão legislativa, que precisa ser agora resolvida'.
174. A solução para essa omissão legislativa, de acordo com a SPP, seria 'corrigir monetariamente os lançamentos da CRC e pagar o saldo apurado à concessionária como indenização pelos débitos comprovadamente contraídos na exploração portuária'.
175. A SPP prossegue e informa que não indenizar a CDI pelo saldo negativo da CRC fere o princípio da vedação ao locupletamento ilícito, da proteção à propriedade privada e da vedação ao confisco, uma vez que existira incremento patrimonial sem justa causa de uma das partes em detrimento de outra, deixando-se de pagar à concessionária a contrapartida patrimonial devida.
176. Ao concluir sua manifestação sobre o assunto, a SPP assevera (peça 4, p. 69) que 'a verificação de déficits em concessões públicas atuais, regidas pela legislação em vigor, não importa necessariamente em direito à indenização pelo concessionário'. Porém, afirma que 'a conclusão que se extrai do regime jurídico aplicável à concessão do Porto de Imbituba, é que a CRC deve efetivamente ser corrigida monetariamente, sob pena de enriquecimento ilícito da União, e os valores correspondentes devem ser pagos à concessionária na forma de indenização'.
177. Já a Conjur afirmou em seu parecer (peça 31, p. 24) que 'não havia, seja na legislação em que se baseou a celebração do contrato de concessão ou no próprio contrato, qualquer disposição no sentido de que eventual saldo negativo da conta de resultados a compensar devesse ser indenizado pelo poder concedente à administração do porto'. De acordo com a Consultoria Jurídica, somente o excesso de remuneração era levado a crédito da CRC, para ser compensado em exercícios seguintes, e o risco por eventuais prejuízos na operação, inerente a qualquer contrato de concessão, era da concessionária.
178. A Conjur trouxe em seu parecer trechos de juristas que confirmavam a hipótese de que os prejuízos deveriam ser assumidos pela concessionária. Afirmou (peça 31, p. 26) que 'se a União fosse obrigada a indenizar a concessionária pelo saldo negativo da CRC não haveria qualquer incentivo a uma administração eficiente do porto concedido'.
179. A conclusão da Conjur (peça 31, p. 28) foi a de que 'a Companhia Docas de Imbituba não tem direito a ser indenizada pela União em razão de eventual saldo negativo da CRC ao fim do prazo da concessão'.
180. O grupo de trabalho constituído no âmbito do MTPA, por sua vez, analisou os posicionamentos díspares da Antaq, da Conjur e da SPP. Em seu relatório (peça 5, p. 37) , ao tratar do assunto se manifestou afirmando que 'a CRC teve resultado negativo permanente ao longo da concessão, como apurado pela própria ANTAQ'. A seguir, colacionou trechos da Nota Técnica 04/2016/SPP/SEP/MTPA e, sem se aprofundar na análise, afirmou apenas (peça 5, p. 38) que 'parece razoável supor que o saldo negativo da CRC poderá ser indenizado em favor da CDI, devidamente atualizado'.
Análise da SeinfraPortoFerrovia
181. Expostas as manifestações da Antaq e do MTPA, cabe reforçar que o que está em discussão no presente tópico se relaciona diretamente com a remuneração da concessionária. Traz-se novamente o seguinte dispositivo da Lei 3.421/1958:
'Art. 19. A remuneração de investimento compreenderá:
 (...) 
b) a referente ao capital da concessão.
 (...) 
§ 2º A remuneração do capital investido pelo concessionário será calculada à taxa de 10% (dez por cento) ao ano sobre a soma dos capitais inicial e adicionais da concessão, reconhecidos pela União.
 (...) 
§ 4º O excesso de remuneração do capital da concessão, verificado em qualquer exercício, será levado a crédito de uma conta de Resultados a Compensar, para ser compensado nos exercícios seguintes. As importâncias correspondentes aos saldos credores da Conta de Resultados a Compensar serão depositadas pelo concessionário, até 30 (trinta) dias depois da aprovação das tomadas de contas, em conta especial (Fundo de Compensação) do Banco do Brasil S.A., ou no Banco Nacional do Desenvolvimento Econômico. Esta conta só poderá ser movimentada, mediante autorização do Departamento Nacional de Portos, Rios e Canais. Os juros bancários deste depósito serão creditados à conta de Resultados a Compensar. Em caso de extinção da concessão, o saldo do Fundo de Compensação ficará a livre disposição da União.'
182. De acordo com a legislação aplicável, a concessionária teria seus investimentos amortizados a partir da constituição do 'fundo de amortização', que foi visto em tópico anterior desta instrução. Além disso, ela também seria remunerada anualmente, como pode ser visto no artigo acima reproduzido, no total de 10% ao ano calculados sobre a soma dos capitais inicial e adicionais homologados.
183. Caso houvesse excesso de remuneração, ou seja, remuneração que ultrapassasse os citados 10% ao ano, era incumbência da concessionária depositar o excedente no 'fundo de compensação'. Ao fim da concessão, o saldo credor de tal fundo se reverteria à União.
184. Assim, cabia à concessionária constituir dois fundos: o 'fundo de amortização', cujo saldo ao fim da concessão corresponderia ao montante investido pela CDI atualizado; e o 'fundo de compensação', no caso de haver excesso de remuneração.
185. Vê-se que o 'fundo de compensação' só deveria ser constituído no caso de ser identificado excesso de remuneração. A remuneração 'normal', contratualmente prevista e que era devida à arrendatária, foi, de fato, calculada anualmente por parte das juntas de tomadas de contas. Desde que a Antaq assumiu o exercício da competência de tomar as contas, em todos os anos, sem exceção, a CDI procedeu à retirada de sua remuneração.
186. Na tabela abaixo é possível observar um resumo de todas as retiradas feitas pela CDI no que tange à sua remuneração anual:
Tabela 2. Recebimento da remuneração anual por parte da CDI
	Ano
	Montante que a CDI registrou em suas demonstrações contábeis como remuneração
	Montante calculado pela junta de tomada de tomada de contas para fins de remuneração da CDI

	1994
	Não há especificação
	R$ 595.267,63 (peça 49, p. 57) 

	1995
	R$ 756.766,76 (peça 52, p. 33) 
	R$ 753.561,92 (peça 50, p. 27) 

	1996
	R$ 738.603,31 (peça 52, p. 33) 
	R$ 734.953,96 (peça 51, p. 23) 

	1997
	R$ 738.603,31 (peça 52, p. 33) 
	R$ 777.003,76 (peça 52, p. 25) 

	1998
	R$ 792.039,33 (peça 54, p. 43) 
	R$ 755.330,49 (peça 53, p. 41) 

	1999
	R$ 816.726,66 (peça 54, p. 43) 
	R$ 803.559,76 (peça 54, p. 35) 

	2000
	R$ 830.837,98 (peça 55, p. 41) 
	R$ 818.729,90 (peça 55, p. 33) 

	2001
	R$ 856.000,00 (peça 56, p. 65) 
	R$ 829.676,86 (peça 56, p. 57) 

	2002
	R$ 877.274,53 (peça 57, p. 41) 
	R$ 852.425,53 (peça 57, p. 57) 

	2003
	R$ 860.706,50 (peça 58, p. 41) 
	R$ 834.256,88 (peça 58, p. 221) 

	2004
	R$ 835.304,81 (peça 59, p. 45) 
	R$ 813.319,34 (peça 59, p. 159) 

	2005
	R$ 841.959,32 (peça 60, p. 89) 
	R$ 835.722,87 (peça 60, p. 31) 

	2006
	R$ 871.725,42 (peça 61, p. 81) 
	R$ 854.106,59 (peça 61, p. 37) 

	2007
	R$ 850.810,44 (peça 62, p. 79) 
	R$ 850.810,44 (peça 62, p. 65) 

	2008
	R$ 1.131.387,42 (peça 63, p. 50) 
	R$ 933.544,09 (peça 63, p. 38) 

	2009
	R$ 858.231,92 (peça 64, p. 46) 
	R$ 858.231,92 (peça 64, p. 36) 

	2010
	R$ 859.647,41 (peça 66, p. 49) 
	R$ 843.197,93 (peça 65, p. 35) 

	2011
	R$ 875.893,36 (peça 66, p. 52) 
	R$ 824.233,69 (peça 66, p. 30) 

	2012
	R$ 1.027.331,44 (peça 67, p. 30) 
	R$ 0,00 (peça 67, p. 11) 

Fonte: processos de tomadas de contas anuais
187. Na tabela é possível observar que, ano a ano, a CDI foi remunerada e fez o registro contábil dessa receita em suas demonstrações. Ainda que a concessão como um todo tenha sido deficitária durante toda a vigência, não deixou a antiga concessionária de fazer jus à sua remuneração, calculada nos exatos termos previstos contratualmente.
188. Ocorre que, ainda que tenha sido remunerada conforme previsão contratual, como pode ser visto na tabela acima, a CDI pleiteia que seja feita uma leitura diferente da legislação de modo a se interpretar que os prejuízos na operação do Porto de Imbituba devem ser a ela ressarcidos.
189. Cabe esclarecer que o saldo positivo do 'fundo de compensação' só se reverteria à União de modo a fazer com que a concessionária não fosse remunerada em excesso, tendo em vista que o contrato foi explícito ao definir a forma de cálculo da remuneração da CDI.
190. Todavia, o saldo negativo da 'Conta de Resultados a Compensar' não se refere a uma remuneração não recebida pela CDI. Pelo contrário, apenas reflete a situação deficitária na gestão do Porto de Imbituba como um todo e não os prejuízos assumidos pela antiga concessionária com seus próprios recursos.
191. Inferir que o saldo negativo da 'Conta de Resultados a Compensar' deve ser ressarcido à CDI não se mostra razoável. Se a lei permitisse essa interpretação, a concessionária do porto teria carta branca para fazer, desde o início da concessão, a pior gestão possível. Mesmo que a CDI gerisse o porto de maneira completamente antieconômica, estaria garantido a ela que a União a indenizaria ao final da concessão e compensaria todos os prejuízos havidos com o porto, que, registra-se, não estaria mais sendo administrado por ela.
192. Não haveria, seguindo essa interpretação, qualquer incentivo para que a concessionária fizesse uma boa gestão portuária. Nem mesmo um contrato antigo, como no caso em análise, permitiria que fosse concedido prêmio para a ineficiência e para a má gestão, entendendo-se assim que a 'omissão legislativa' citada pela SPP inexiste.
193. Destaca-se, mais uma vez, que mesmo na situação deficitária do porto a CDI não deixou de ser remunerada nos moldes preconizados pelo contrato de concessão, conforme comprovam suas demonstrações contábeis. O saldo negativo da 'Conta de Resultados a Compensar' nada mais representa do que a situação financeira precária da concessão.
194. O uso da interpretação de que o saldo negativo da 'Conta de Resultados a Compensar' se reverteria à CDI pode, inclusive, ter tido efeitos sobre os resultados deficitários verificados. Como a antiga concessionária possui o entendimento de que o porto em prejuízo a faria ser indenizada ao final da concessão, entende-se que podem ter faltado incentivos para que a situação de fato se revertesse. Ao fim da concessão, a antiga concessionária esperava que quanto maior o prejuízo do porto, maior seria sua indenização.
195. Aqui cabe realizar breve explanação sobre a situação do Porto de Imbituba posteriormente à saída da CDI de sua gestão. Após o fim da vigência da concessão à CDI, com a assunção das atividades pela SCPar, empresa pública do estado de Santa Catarina, a situação do porto se alterou de forma drástica.
196. Ao fim do exercício de 2014, ou seja, apenas dois anos após a assunção das atividades portuárias pela SCPar, o lucro apurado foi de R$ 19 milhões (peça 69, p. 10) . Já em 2015 o lucro foi de R$ 15 milhões (peça 69, p. 10) , registrando a Administração do porto que o montante seria integralmente utilizado em investimentos para modernizar a estrutura portuária (peça 69, p. 3) .
197. No ano de 2016 os lucros do Porto de Imbituba atingiram a monta de mais de R$ 20 milhões (peça 70, p. 16) . Já em 2017 a situação superavitária se manteve e os lucros foram de mais de R$ 10 milhões (peça 71, p. 17) . Vê-se, portanto, que a situação do porto se alterou de forma relevante após a saída da CDI e que era sim possível obter lucros com a sua exploração.
198. Assim, entende-se que não cabe à União ressarcir a concessionária pelo saldo negativo da 'Conta de Resultados a Compensar', considerando o disposto no §4º do art. 19 da Lei 3.421/1958. Como visto acima, tal dispositivo assevera que o excesso de remuneração é que será levado a crédito da 'Conta de Resultados a Compensar' e que somente o saldo positivo dessa conta é que ficaria à disposição da União, de modo a evitar que a concessionária fosse remunerada acima do permitido pelo contrato.
199. Considerando que é incabível a interpretação de que a União indenizaria a CDI caso o porto fosse gerido de forma antieconômica, entende-se pertinente propor que seja dada ciência ao Minfra e à Antaq, nos termos do art. 7º da Resolução-TCU 265/2014, de que a indenização à concessionária pelo saldo negativo da 'Conta de Resultados a Compensar' pode configurar descumprimento do §4º do art. 19 da Lei 3.421/1958.
IV. Devolução de caução contratual
200. Outro pleito apresentado pela CDI à Antaq e ao MTPA diz respeito à devolução da caução depositada por ela quando da celebração do contrato de concessão, que representaria, segundo a própria, o montante atualizado de R$ 7.179.918,14 (peça 4, p. 92) .
201. Ao analisar esse pedido, a área técnica da Antaq informou (peça 4, p. 92) que é direito da arrendatária reaver esse valor, mas que isso deveria ser feito quando da tomada de contas final da concessão. Quanto ao valor, a área técnica informa que a concessionária depositou apólices em valor histórico de 100 mil cruzeiros e que caberia à Fazenda Nacional decidir qual o valor atualizado desses títulos.
202. A área técnica destacou, porém, que era necessário 'conferir no encontro final se estes títulos ainda existem, se já estão prescritos ou se já foram executados pela União em desfavor da CDI ou ainda se foram sacados pela Companhia e não foram repostos durante os 70 anos da concessão' (peça 4, p. 93) .
203. A Diretoria da Antaq concordou com esse entendimento e assim decidiu no Acórdão-Antaq 63/2015 (peça 3) :
'Vistos, relatados e discutidos os presentes autos, na conformidade do voto objeto da Ata da 385ª Reunião Ordinária da Diretoria Colegiada, realizada em 11 de junho de 2015, o Diretor Relator votou como segue:
 (...) 
2.6) por reconhecer, a título opinativo, o direito à Concessionária sobre o valor depositado a título de caução, desde que condicionado às exigências apresentadas na referida NOTE, item 140 a 142, devendo este pleito ser encaminhado à SEP/PR, poder concedente.' (grifos nossos) 
204. Insta esclarecer que a exigência da caução foi definida contratualmente, cabendo trazer a seguinte cláusula do contrato de concessão (peça 2, p. 23) :
'CLÁUSULA XXXV
CAUÇÃO DO CONTRATO
Para garantia da execução do presente contrato a Concessionária depositou no Tesouro Nacional, em apólices da Dívida Pública Federal, a importância de cem contos de réis (100:000$000) conforme conhecimento número quinhentos e cinquenta (550) , de seis do corrente.
Parágrafo primeiro - Dessa caução serão descontadas as multas e quaisquer despesas que o Governo faça por conta da Concessionária de acordo com o contrato, e que não sejam por ela pagas dentro de quinze dias depois de intimada pela fiscalização.
Parágrafo segundo - Uma vez desfalcada a caução, inclusive por efeito da aplicação do parágrafo anterior, a Concessionária será obrigada a integrá-la dentro de quinze dias depois de intimada pela fiscalização.
Parágrafo terceiro - no caso de rescisão do contrato, a caução reverterá em favor da União.'
205. Destarte, o próprio contrato trazia a informação de que a caução já havia sido depositada no Tesouro Nacional quando de sua assinatura, mediante a emissão de apólices da Dívida Pública Federal.
Análise da SeinfraPortoFerrovia
206. Em relação à devolução da caução, constata-se que devem ser verificadas a existência e a validade do respectivo título, em atenção aos princípios da cartularidade e da autonomia, que regem o direito aplicado aos títulos de crédito. O parágrafo segundo da Cláusula XXXV do contrato de concessão, acima reproduzido, determinava ainda que, desfalcada a caução no curso da concessão, era obrigação da concessionária integrá-la.
207. Sobre o resgate de apólices antigas da dívida federal, a página eletrônica do Tesouro Nacional assim dispõe (http://www.tesouro.fazenda.gov.br/titulos-publicos-antigos, acesso em 18/3/2019) :
'Até a segunda metade do século XX, o governo brasileiro em diversas ocasiões emitiu títulos com a finalidade de captar recursos para financiamento das ações necessárias ao desenvolvimento do país, como a execução de programas de reaparelhamento dos portos e ferrovias, aumento da capacidade de armazenamento, construção de frigoríficos e matadouros, elevação do potencial de energia elétrica e desenvolvimento de indústrias básicas e da agricultura.
Em 1957, o Governo, no interesse de padronizar a sua dívida e melhorar seu controle, promoveu a troca de todos os títulos emitidos entre 1902 e 1955 por novos títulos. Assim, a partir de 1957, aquelas apólices tornaram-se exigíveis, tendo como consequência o início da contagem do prazo prescricional (cinco anos) . Portanto, em 1962 as apólices emitidas até 1955 e não trocadas pelos novos títulos, deixaram de ter valor.
O Governo Federal realizou outra consolidação da dívida pública em 1967, quando publicou os Decretos-Lei 263, de 28/02/1967, e 396 de 30/12/1968, tornando pública a antecipação do vencimento de todas as apólices da dívida pública federal interna emitidas antes daquele ano, e autorizando a realização de permuta por novos títulos até setembro de 1969. Após essa data, correu o prazo de prescrição de cinco anos (determinado pelo § 10º, inciso VI, do art. 178 da Lei 3.071, de 01/01/1916) , que se encerrou em 1974.
Em resumo:
¿ os títulos emitidos entre 1902 e 1955 não valem desde 1962
¿ todos os demais não valem desde 1969 e prescreveram definitivamente em 1974'
208. Portanto, deve ser confirmado se a concessionária não dispôs desses títulos ao longo da vigência contratual, bem como manteve a atualização das cártulas conforme determinado pela legislação. Não se verifica, nos documentos apresentados, qualquer comprovação de que esses títulos ainda existam.
209. Por esse motivo, propõe-se dar ciência ao Minfra e à Antaq, nos termos do art. 7º da Resolução-TCU 265/2014, de que a restituição da caução contratual à CDI sem que seja comprovada a existência e a validade do respectivo título de dívida pública pode configurar descumprimento da Cláusula XXXV do contrato de concessão e da legislação aplicável aos títulos da Dívida Pública Federal.
V. Duplicidade no pleito da CDI
210. Conforme visto nos tópicos acima, a CDI pleiteou junto à Antaq e ao MTPA tanto os valores referentes à Conta de Capital Inicial e de Capital Adicional 1 a 5 quanto os valores referentes ao saldo negativo da 'Conta de Resultados a Compensar'.
211. Contudo, ao analisar tal situação esta unidade técnica entendeu que poderia haver duplicidade no pedido da antiga concessionária. Tendo em vista que as quotas de amortização de capital (ou seja, as quotas referentes às contas de capital sobre as quais a CDI pede indenização) foram levadas a custo do serviço portuário, o resultado do porto, por consequência, foi diretamente afetado pelo lançamento dessas despesas no cálculo do resultado dos exercícios.
212. Ainda assim, a CDI pleiteia tanto o montante referente às quotas de amortização (que, registra-se, não foram investidas no fundo) quanto o saldo negativo da 'Conta de Resultados a Compensar'. De acordo com a empresa, esse saldo negativo representaria o prejuízo do porto que deveria ser a ela ressarcido.
213. Ocorre que, no caso ora em análise, o valor das quotas de amortização é considerado como despesa portuária. Tal despesa afeta o resultado anual do porto e, consequentemente, aumenta o prejuízo já registrado. Assim, entende-se que a mesma despesa está sendo levada em consideração em dois pleitos diferentes da CDI: um pelo montante registrado nas contas de capital (referente às quotas de amortização) e outro pelo montante que afetou o resultado do porto (referente às despesas com as mesmas quotas de amortização) .
214. Para esclarecer tal ponto, encaminhou-se diligência ao MTPA e à Antaq para que informassem se as despesas com as quotas de amortização eram levadas em consideração para o cálculo da 'Conta de Resultados a Compensar' e se tais despesas estavam sendo levadas em consideração em duplicidade no pleito apresentado pela CDI.
215. Em resposta, a Antaq esclareceu o seguinte (peça 44, p. 2) :
'8. As quotas anuais de amortização do capital são classificadas como despesas de exploração portuária, constituindo rubrica integrante do item XVI - Custeio dos Serviços Portuários, que representa todas as despesas de exploração portuária, da Ata de Tomada de Contas, que por sua vez tem seu saldo transportado para o item XVII - Resultado da Exploração.
9. Dessa forma, como o resultado anual da exploração portuária é incorporado ao saldo acumulado da CRC, temos que os valores anuais das quotas de amortização são levados em consideração para o cálculo da CRC.
10. Posto isso, há que se considerar a duplicidade do pleito indenizatório pugnado pela CDI, uma vez que as quotas anuais de amortização são consideradas no cálculo de duas espécies de indenização requeridas pela empresa concessionária, a saber:
 (a) Indenização pelos investimentos privados (capital inicial + capitais adicionais) realizados pela empresa concessionária no porto organizado de Imbituba; e
 (b) Indenização pelo saldo negativo da CRC.'
216. É possível observar que a Antaq assevera que a mesma despesa com quota de amortização está sendo pleiteada pela CDI duas vezes (no pedido de indenização pelas contas de capital e no pedido de indenização pelo saldo negativo da CRC) . Todavia, a Agência esclareceu que tal duplicidade não foi enfrentada pois somente o pleito relativo à indenização pelos investimentos registrados nas contas de capital havia sido entendido como correto. A indenização pelo saldo negativo da CRC não foi reconhecida pela Antaq, diante da inexistência de previsão legal ou contratual nesse sentido.
217. Em que pese o entendimento da Agência, verifica-se que a Nota Técnica 04/2016/SPP/SEP/MTPA manifesta entendimento de que os dois pleitos seriam cabíveis e, naquele documento, não foi feita menção a uma possível duplicidade.
218. Ao responder a diligência desta unidade técnica, o MTPA informou (peça 46) que os esclarecimentos quanto ao ponto ora em análise estavam no Memorando 4017/2018/DOUP/SNP (peça 72) .
219. Nesse documento é feita uma explanação acerca do contrato de concessão do Porto de Imbituba e sobre a natureza das despesas que poderiam ser classificadas como sendo de exploração portuária. São feitos esclarecimentos sobre o fato de que as juntas de tomadas de contas segregavam as despesas do porto daquelas que não se relacionavam com a manutenção das instalações portuárias para fins de cálculo dos resultados da atividade portuária. No referido Memorando também são feitas colocações acerca da ausência de saída financeira para as quotas anuais de amortização do capital e da inexistência dos denominados 'fundos de amortização'.
220. No que se refere ao cerne da diligência, assim dispôs o Memorando 4017/2018/DOUP/SNP (peça 72, p. 6) :
'26. Os cálculos elaborados pela Antaq foram respeitados, ao passo que o MTPA limitou-se a definir os parâmetros para atualização dos montantes (inclusão de correção monetária e juros de mora) , conclui-se que os valores relativos às quotas anuais trouxeram reflexos apenas no resultado final da Conta de Resultados a Compensar - CRC. Assim, quando do adimplemento por parte do MTPA, deverão ser expurgados do valor indenizatório da CRC o montante equivalente às quotas anuais que tenham sido lançadas a custo do serviço portuário para fins de constituição dos Fundos de Amortização, com a consequente redução dos valores a serem pagos à CDI sobre este item.' (grifos nossos) 
221. Observa-se que o MTPA também reconhece a duplicidade no pleito da CDI. Contudo, limita-se a dizer que, quando do adimplemento por parte do Ministério (possivelmente referindo-se ao efetivo pagamento de indenização à CDI) , serão expurgados do saldo negativo da CRC o valor das quotas anuais para constituição dos fundos de amortização.
222. Neste ponto cabe salientar que após a emissão dessa diligência à Antaq e ao MTPA foi encaminhada manifestação da CDI com relação a esses pontos (peça 48) . Segundo a antiga concessionária, após a emissão da diligência desta unidade técnica de fato foram identificados valores impertinentes no saldo negativo da CRC. Com base nisso, a CDI concordou que haviam valores sendo considerados em duplicidade em seu próprio pleito e informou que compareceu presencialmente à Antaq e solicitou que tais valores fossem expurgados, visando permitir maior celeridade na análise.
Análise da SeinfraPortoFerrovia
223. É possível notar que somente no presente momento foi identificado erro relevante no processo de tomada de contas final do Porto de Imbituba. Na análise da Antaq a duplicidade referente aos pleitos da concessionária não foi levantada, tendo em vista que um dos pleitos foi negado pela Agência. Contudo, a Nota Técnica 04/2016/SPP/SEP/MTPA e o relatório final do grupo de trabalho sequer mencionam ou analisam essa situação e a CDI só veio a demonstrar intenção de corrigir esse erro depois de já emitido o posicionamento favorável por parte do MTPA. A menção do MTPA de que os valores duplicados seriam expurgados foi completamente sintética e não se aprofundou nem mesmo com relação ao quantum que isso representaria.
224. Constata-se, portanto, que a indenização calculada conforme a Nota Técnica 04/2016/SPP/SEP/MTPA possui erro relevante que pode vir a causar prejuízo considerável ao erário, e a decisão ministerial apoiada em documentos falhos pode conter vício de fundamentação.
225. Considerando todo o exposto, propõe-se recomendar ao Minfra que verifique a necessidade de alteração do posicionamento do órgão quanto à tomada de contas final da concessão do Porto de Imbituba materializado no Despacho sem número de 2/3/2018, tendo em vista: (i) a duplicidade no pleito apresentado pela CDI e corroborada pela Nota Técnica 04/2016/SPP/SEP/MTPA e pelo relatório final do grupo de trabalho; e (ii) as possíveis irregularidades relatadas nesta instrução decorrentes do entendimento exarado na Nota Técnica 04/2016/SPP/SEP/MTPA e referendado pelo relatório final do grupo de trabalho.
226. Além dos pontos já mencionados nesta instrução, outros aspectos atinentes à tomada de contas final da concessão do Porto de Imbituba foram identificados nos autos e merecem destaque. Reitera-se que em outros processos (em especial o TC Processo 012.967/2012-2 - encerrado) a concessão do porto já havia sido objeto de fiscalização por parte do Tribunal. No que se segue serão expostos tais pontos e propostos os respectivos encaminhamentos.
VI. Reversão de glosas com juros de debêntures
227. No cálculo da mencionada 'Conta de Resultados a Compensar', a Antaq chegou a fazer a glosa de despesas que não considerava como despesa de custeio das atividades do porto (ou seja, que não deveriam ser levadas em consideração para o cálculo de eventual excesso de remuneração, conforme preconiza a Cláusula XX do contrato) . Como visto, para o cálculo do resultado das operações do porto só eram levadas em consideração receitas e despesas diretamente relacionadas com a operação portuária. As demais receitas e despesas, por mandamento contratual, não entravam nesse cálculo.
228. Quando da análise das tomadas de contas da CDI, uma glosa imposta pela Antaq que causou impacto relevante no saldo da 'Conta de Resultados a Compensar', de acordo com a Agência, diz respeito ao pagamento de juros de debêntures emitidas pela concessionária.
229. Tal ponto merece atenção pois a reversão das glosas dessas despesas com debêntures aumentou ainda mais o prejuízo do porto, e, na visão da CDI, aumentou o valor que lhe seria indenizado, já que segundo a empresa ela tem direito à indenização pelo saldo negativo da CRC.
230. Na Nota Técnica 04/2016/SPP/SEP/MTPA é mencionado (peça 4, p. 69) que 'a equipe técnica da Antaq reconheceu que os motivos que fundamentaram a glosa se mostraram insubsistentes posteriormente'. Contudo, menciona-se também que a área técnica da Agência recomendou que as glosas pelas despesas com juros de debêntures fossem revertidas, mas que, para isso, se aguardasse o fim da apuração da Comissão de Valores Mobiliários (CVM) acerca desse empréstimo celebrado entre a concessionária e empresas do seu grupo econômico e que se analisasse o valor efetivamente pago na quitação da dívida, que eventualmente poderia ter sido menor do que o valor glosado.
231. Posteriormente a essa análise da área técnica da Antaq, a Diretoria da Agência emitiu sua decisão e promoveu a reversão das glosas. No entanto, entendeu a Diretoria que não seria necessário aguardar as situações levantadas pela área técnica, pois seria mais pertinente 'que a comissão responsável pelo encontro final das contas verifique junto à CVM a situação do processo que tramita naquela autarquia (Inquérito Administrativo 016/2013) que tem por objeto apurar possível ilegalidade da operação realizada entre a empresa BRASPORTOS e a CDI' (peça 4, p. 71) .
232. Vê-se, portanto, que as despesas com debêntures que haviam sido glosadas estavam sendo analisadas pela CVM por possível ilegalidade nas operações. Segundo a Diretoria da Antaq a glosa poderia ser efetuada, mas caberia à comissão responsável pela tomada de contas final verificar se a ilegalidade dessas despesas se confirmaria.
233. A fim de sanear os autos, encaminhou-se diligência ao MTPA para que informasse de que forma ele deu atendimento à recomendação da Antaq para que fosse verificado junto à CVM a situação do processo que tramita naquela autarquia e que tem por objeto apurar possível ilegalidade da operação realizada entre a empresa Brasportos e a CDI e, caso não tivesse atendido à recomendação, quais as justificativas para tanto.
234. Em resposta (peça 32, p. 11) , o MTPA esclareceu que a decisão da Antaq reconheceu que o resultado do Inquérito Administrativo 016/2013 da CVM não teria o condão de prejudicar a análise de mérito da tomada de contas e que a manifestação da SPP havia corroborado com esse entendimento. Assim, entendeu que não seria necessário tomar qualquer providência, pois o assunto foge do processo de tomada de contas. O MTPA esclareceu (peça 33, p. 4) , por fim, que não havia registro de manifestação da CVM a ser informado na presente situação.
Análise da SeinfraPortoFerrovia
235. O que é possível observar no presente tópico é que a Antaq eximiu-se de verificar a situação do inquérito administrativo junto à CVM, entendendo que a comissão responsável pelo acerto de contas deveria fazê-lo. O MTPA, por sua vez, também não verificou a situação do inquérito por entender que a decisão da Antaq havia definido que o resultado dele não afetaria o acerto final de contas.
236. Insta mencionar que o resultado do inquérito pode sim vir a trazer mudanças significativas quanto ao acerto final das contas. Conforme mencionado pela área técnica da Antaq, existem indícios de ilegalidade na operação de emissão de debêntures por parte da CDI e isso pode vir a afetar a análise a ser realizada quanto à gestão do porto pela antiga concessionária e, até mesmo, os resultados da 'Conta de Resultados a Compensar'.
237. Está-se diante de uma situação em que as despesas que a CDI teve com os juros das debêntures podem vir a estar maculadas de vício de legalidade, por ainda existir a possibilidade de a CVM ter considerado ilegal a operação de emissão dessas debêntures. Todavia, nenhum dos órgãos que já se debruçou sobre o processo de tomada de contas final chegou a realizar diligência junto à CVM para ter acesso a essas informações.
238. Entende-se cabível, portanto, propor recomendar ao Minfra que verifique se há ilegalidade na operação de emissão de debêntures por parte da CDI, tendo em vista o Inquérito Administrativo 016/2013 da CVM, e, em caso positivo, quais são os efeitos dessa ilegalidade nas conclusões da tomada de contas final da concessão do Porto de Imbituba.
VII. Imputação de despesas à CDI no acerto final das contas
239. Nos autos do TC Processo 012.967/2012-2, que tratou de acompanhamento realizado na SEP/PR e na Antaq com a finalidade de avaliar as medidas tomadas para garantir a continuidade da prestação dos serviços públicos de movimentação e armazenagem de cargas no Porto de Imbituba, consignou-se que a Antaq havia destacado que despesas ainda teriam de ser imputadas à CDI quando do acerto final das contas da concessão.
240. A Cláusula XXIII do contrato de concessão dispõe que era obrigação da concessionária, durante o prazo da concessão, a conservação das instalações portuárias, bem como a reparação e a renovação que estas exigissem para que fossem mantidas em perfeito estado e em plena eficiência.
241. Todavia, ao fim da concessão foi verificado pela Antaq que áreas afetas à concessão haviam sido ocupadas de forma irregular, devido à negligência administrativa da antiga concessionária. Os custos para a desocupação dessas áreas, portanto, caberiam à CDI quando da tomada de contas final.
242. De modo a sanear os autos, encaminhou-se diligência à Antaq (peça 9) para que esclarecesse se os custos com a desocupação de áreas que haviam sido ocupadas de forma irregular no porto já haviam sido imputados à CDI e se havia qualquer outro tipo de despesa que ainda teria de ser imputada à antiga concessionária quando da tomada de contas final.
243. Em resposta, a Antaq afirmou (peça 19, p. 6) que as áreas ocupadas de forma irregular não foram desocupadas até o momento e que, portanto, os custos não foram imputados à CDI. Contudo, a Antaq registrou que possuía documentos que comprovavam a atuação proativa da antiga concessionária no sentido de impedir a ocupação de tais terrenos.
244. Quanto a outros tipos de despesas que ainda teriam de ser imputadas à CDI, a Antaq esclareceu (peça 19, p. 6) que existem as multas aplicadas pela Agência em decorrência da prática de infrações às normas portuárias e que ainda não foram quitadas. A Antaq informou, também, que possíveis outros tipos de despesas ainda serão objeto de apuração.
Análise da SeinfraPortoFerrovia
245. Entende-se que caberá ao poder concedente imputar todos os débitos da CDI com o erário quando da finalização da tomada de contas final de concessão. Além de ser possível a necessidade de devolução de caução, como mostrado no tópico anterior, também existem valores que podem vir a ser repassados à antiga concessionária a título de indenização. Assim, nesse momento a União poderá fazer o respectivo acerto de contas de modo a quitar débitos da CDI com a administração pública federal.
246. Todavia, não foi identificada nos documentos já enviados qualquer análise por parte do MTPA quanto à imputação de eventuais despesas à concessionária. Tendo em vista que o Despacho sem numeração do Ministro dos Transportes, datado de 2/3/2018 (peça 5, p. 51) , aprovou documentos que não analisaram essa imputação, entende-se que o assunto pode não ter sido analisado até o momento pelo Ministério.
247. Tendo isso em vista, propõe-se recomendar ao Minfra que considere a situação da imputação, na tomada de contas final, de multas não adimplidas e outros débitos pendentes da CDI com a administração pública federal.
248. Por fim, considerando todas as propostas de recomendação constantes desta instrução, propõe-se que seja determinado ao Minfra que, no prazo de 30 dias, encaminhe a este Tribunal plano de ação contendo o cronograma de adoção das medidas necessárias ao atendimento das recomendações, com o detalhamento das etapas, prazos e o nome dos responsáveis, e/ou justificativa para eventual não atendimento das recomendações.
CONCLUSÃO
249. Tratam os autos de relatório de acompanhamento realizado no MTPA e na Antaq, com o objetivo de analisar o processo de tomada de contas final da concessão do Porto de Imbituba/SC à CDI.
250. O Decreto Federal 7.842/1941 trouxe as normas que regiam a concessão do Porto de Imbituba à CDI, permitindo à empresa que, pelo prazo de 70 anos, executasse melhoramentos e explorasse comercialmente o porto. Após o fim desse prazo, em 2012, a antiga concessionária pleiteou à Antaq e ao MTPA ressarcimento de valores a títulos diversos. Coube a tais órgãos analisar os pedidos e ao Ministério proceder ao acerto final das contas.
251. Tendo em vista a materialidade dos valores em discussão na tomada de contas final, considerou-se necessária a atuação concomitante deste Tribunal, por meio do presente relatório de acompanhamento, para verificar os atos e procedimentos adotados pelo MTPA e pela Antaq.
252. Um dos pleitos apresentados pela CDI diz respeito à indenização pelos investimentos reconhecidos nas contas de capital inicial e nas contas de capitais adicionais de 1 a 5. Tal pleito representaria uma indenização de R$ 2.685.489.164,99 da União à antiga concessionária, segundo cálculos efetuados pela Antaq a pedido do MTPA.
253. Anualmente, de acordo com a Cláusula XX do contrato de concessão, uma junta de tomada de contas do governo deveria apurar o valor dessas contas de capital e também o valor da renda líquida da concessão.
254. Com a renda líquida definida nas tomadas de contas, deveriam ser constituídos fundos de compensação do capital aplicado (atualmente denominados 'fundos de amortização') . A constituição dos 'fundos de amortização' é tratada na Cláusula XXVIII do contrato, que estabelece que esses fundos têm a finalidade de reconstituir o capital inicial e as parcelas do capital adicional, através da retirada de rendas líquidas e da capitalização de quotas anuais. A Lei 3.421/1958 esclarece que as quotas anuais para a constituição desse fundo deveriam ser computadas como custo do serviço portuário.
255. Contudo, em seu pedido a CDI informou à Antaq e ao MTPA que os 'fundos de amortização' não foram constituídos em razão do permanente déficit na operação do porto. Mesmo assim, a empresa pleiteia que seja ressarcida em montante equivalente ao que existiria nos fundos, se estes tivessem sido devidamente constituídos.
256. O artigo 18 da Lei 3.421/1958 define de forma clara que os investimentos realizados pela concessionária e homologados pelo poder concedente seriam amortizados ao fim da concessão. Para tanto, deveria a concessionária constituir os denominados 'fundos de amortização' mediante quotas anuais que seriam computadas como custo do serviço.
257. Já o parágrafo segundo da Cláusula XXVIII do contrato de concessão define que a importância das quotas anuais deveria ser aplicada imediatamente, pela concessionária, em títulos da dívida pública da União, que assegurassem, no mínimo, juros de 6% ao ano.
258. Viu-se que nas demonstrações contábeis da CDI é possível identificar registro tanto de despesas relacionadas diretamente à constituição desse fundo, como registro de conta patrimonial que se referia ao valor do mesmo fundo. Até mesmo em Notas Explicativas às demonstrações contábeis identificou-se menção à existência do fundo, que atualmente a empresa alega não existir.
259. Diante disso, propôs-se que seja dada ciência ao Minfra e à Antaq, nos termos do art. 7º da Resolução-TCU 265/2014, de que os lançamentos contábeis sem a correspondente destinação de recursos para a constituição do Fundo de Compensação do Capital Inicial e do Fundo de Compensação do Capital Adicional (atualmente denominados 'fundos de amortização') pela concessionária Companhia Docas de Imbituba configuram descumprimento do art. 18 da Lei 3.421/1958 e da Cláusula XXVIII do contrato de concessão.
260. Outro pleito da CDI se relaciona com a abertura de sexta conta de capital adicional. A Companhia entende que os investimentos realizados por arrendatária do Porto de Imbituba devem ser a ela ressarcidos, por terem tais investimentos revertido à União ao fim da concessão. Por isso, argumentou que deveria ser constituída uma sexta conta de capital adicional e o valor desta deveria ser repassado à CDI. Os valores calculados para fins de indenização à empresa por tal sexta conta de capital adicional totalizam R$ 811.765.650,64.
261. Foi destacado na instrução que ainda que venha a existir uma sexta conta de capital adicional homologada, a CDI deve comprovar que foi constituído o respectivo 'fundo de amortização' para que o saldo positivo desse fundo seja a ela ressarcido. O art. 18 da Lei 3.421/1958 e a Cláusula XXVIII do contrato de concessão exigem que seja constituído um 'fundo de amortização' por meio da aquisição de títulos da dívida pública para que estes reflitam, ao fim da concessão, o montante investido pela concessionária.
262. Todavia, outro ponto importante a ser analisado diz respeito à origem dos recursos. A CDI está pleiteando ressarcimento por investimentos que não foram por ela realizados. Porém, os artigos 9º e 11 do Decreto 24.599/1934, vigente à época de assinatura do contrato, deixam assente que esse capital deveria ter sido empregado pelo concessionário. O capital empregado pelo concessionário é que seria compensado pelos fundos a que se referem as contas de capital.
263. Tendo isso em vista, propôs-se que seja dada ciência ao Minfra e à Antaq, nos termos do art. 7º da Resolução-TCU 265/2014, de que a constituição de conta de capital adicional com base em despesas decorrentes da ampliação das instalações portuárias não realizadas pela concessionária e que não visem compensar capital por ela própria empregado pode configurar descumprimento do art. 18 da Lei 3.421/1958 e das Cláusulas XI e XXVIII do contrato de concessão.
264. Além disso, a CDI também apresentou pleito à Antaq e ao MTPA para que fosse indenizada pelo saldo negativo da 'Conta de Resultados a Compensar', no montante de R$ 374.745.000,00. De acordo com o art. 19 da Lei 3.421/1958, a remuneração do concessionário quanto ao capital investido se dava anualmente, com a junta de tomada de contas homologando as contas de capital inicial e de capitais adicionais e aplicando sobre a soma de tais contas o percentual de 10%, que constituiria o valor da remuneração.
265. No caso de haver excesso de remuneração do capital da concessão em algum exercício, tais valores deveriam ser levados a crédito da 'Conta de Resultados a Compensar' para que fossem compensados nos exercícios seguintes. Esses valores, caso existissem, deveriam ser depositados pelo concessionário em conta especial (denominada 'fundo de compensação') do Banco do Brasil S.A. ou do Banco Nacional do Desenvolvimento Econômico. Ao fim da concessão, o saldo depositado nessa conta ficaria à disposição da União.
266. O normativo, porém, não trata expressamente do caso em que o saldo da 'Conta de Resultados a Compensar' findasse negativo, como ocorreu na concessão do Porto de Imbituba. Tendo isso em vista, a CDI pleiteou o ressarcimento desse saldo negativo, alegando que ela deveria ser compensada pela União pelo fato de o saldo negativo da 'Conta de Resultados a Compensar' mostrar que a concessão teve prejuízos que tiveram de ser por ela arcados.
267. O art. 19 da Lei 3.421/1958 determina que o 'fundo de compensação' só deveria ser constituído no caso de ser identificado excesso de remuneração. Constatou-se que a remuneração 'normal', contratualmente prevista e que era devida à arrendatária, foi, de fato, calculada anualmente por parte das juntas de tomadas de contas. Desde que a Antaq assumiu o exercício da competência de tomar as contas, em todos os anos, sem exceção, a CDI procedeu à retirada de sua remuneração.
268. Portanto, ainda que a concessão como um todo tenha sido deficitária durante a vigência da concessão, não deixou a antiga concessionária de retirar sua remuneração anual, calculada nos exatos termos previstos contratualmente.
269. O saldo positivo do 'fundo de compensação' só se reverteria à União de modo a fazer com que a concessionária não fosse remunerada em excesso, tendo em vista que o contrato foi explícito ao definir a forma de cálculo da remuneração da CDI. Todavia, o saldo negativo da 'Conta de Resultados a Compensar' não se refere a uma remuneração não recebida pela CDI. Pelo contrário, apenas reflete a situação deficitária do Porto de Imbituba como um todo.
270. Inferir que o saldo negativo da 'Conta de Resultados a Compensar' deve ser ressarcido à CDI não se mostra razoável. Se a lei permitisse essa interpretação, a concessionária do porto teria carta branca para fazer, desde o início da concessão, a pior gestão possível. Mesmo que a CDI gerisse o porto de maneira completamente antieconômica, estaria garantido que a União a indenizaria ao final da concessão e compensaria todos os prejuízos havidos com o porto.
271. Tendo isso em vista, propôs-se que seja dada ciência ao Minfra e à Antaq, nos termos do art. 7º da Resolução-TCU 265/2014, de que a indenização à concessionária pelo saldo negativo da 'Conta de Resultados a Compensar' pode configurar descumprimento do §4º do art. 19 da Lei 3.421/1958.
272. Outro pleito apresentado pela CDI foi o de receber os valores depositados a título de caução. Ao analisar esse pedido, a área técnica da Antaq informou (peça 4, p. 92) que seria direito da arrendatária reaver esse valor, mas que isso deveria ser feito quando da tomada de contas final da concessão. Quanto ao valor, a área técnica informou que a concessionária depositou apólices em valor histórico de 100 mil cruzeiros e que caberia à Fazenda Nacional decidir qual o valor atualizado desses títulos.
273. A área técnica destacou, porém, que era necessário 'conferir no encontro final se estes títulos ainda existem, se já estão prescritos ou se já foram executados pela União em desfavor da CDI ou ainda se foram sacados pela Companhia e não foram repostos durante os 70 anos da concessão' (peça 4, p. 93) .
274. De fato, deve ser confirmado se a concessionária não dispôs desses títulos ao longo da vigência contratual, bem como manteve a atualização das cártulas conforme determinado pela legislação. Não se verifica, nos documentos apresentados, qualquer comprovação de que esses títulos ainda existam.
275. Por isso, propôs-se que seja dada ciência ao Minfra e à Antaq, nos termos do art. 7º da Resolução-TCU 265/2014, de que a restituição da caução contratual à CDI sem que seja comprovada a existência e a validade do respectivo título de dívida pública pode configurar descumprimento da Cláusula XXXV do contrato de concessão e da legislação aplicável aos títulos da Dívida Pública Federal.
276. Na instrução também foi destacado erro relevante identificado na análise do pleito da CDI. Verificou-se que a antiga concessionária pleiteou junto à Antaq e ao MTPA tanto os valores referentes à Conta de Capital Inicial e de Capital Adicional 1 a 5 quanto os valores referentes ao saldo negativo da 'Conta de Resultados a Compensar' (CRC) .
277. Todavia, tendo em vista que as quotas de amortização de capital (ou seja, aquelas quotas referentes às contas de capital que a CDI pede indenização) foram levadas a custo do serviço portuário, o resultado do porto, por consequência, foi diretamente afetado pelo lançamento dessas despesas. Assim, entende-se que a mesma despesa está sendo levada em consideração em dois pleitos diferentes da CDI: um pelo montante registrado nas contas de capital (referente às quotas de amortização) e outro pelo montante que afetou o resultado do porto (referente às despesas com as mesmas quotas de amortização e que, portanto, afetou o saldo negativo da CRC que está sendo pleiteado pela empresa) .
278. Instada a se manifestar, a Antaq confirmou essa duplicidade mas esclareceu que não a analisou, tendo em vista que a Agência entendeu ser improcedente o pleito de indenização quanto ao saldo negativo da CRC. Já o MTPA concordou que a duplicidade existe, mas limitou-se a dizer que quando do adimplemento por parte do Ministério (possivelmente referindo-se ao efetivo pagamento de indenização à CDI) , serão expurgados do saldo negativo da CRC o valor das quotas anuais para constituição dos fundos de amortização. A menção do MTPA de que os valores duplicados seriam expurgados foi completamente sintética e não se aprofundou nem mesmo com relação ao quantum que isso representaria.
279. Diante desse grave erro, propôs-se recomendar ao Minfra que verifique a necessidade de alteração do posicionamento do órgão quanto à tomada de contas final da concessão do Porto de Imbituba materializado no Despacho sem número de 2/3/2018, tendo em vista: (i) a duplicidade no pleito apresentado pela CDI e corroborada pela Nota Técnica 04/2016/SPP/SEP/MTPA e pelo relatório final do grupo de trabalho; e (ii) as possíveis irregularidades relatadas nesta instrução decorrentes do entendimento exarado na Nota Técnica 04/2016/SPP/SEP/MTPA e referendado pelo relatório final do grupo de trabalho.
280. Outro ponto analisado diz respeito à reversão de glosas com juros de debêntures. No cálculo da mencionada 'Conta de Resultados a Compensar', a Antaq chegou a fazer a glosa de despesas que ela não considerava como despesa de custeio das atividades do porto (ou seja, que não deveriam ser levadas em consideração para o cálculo de eventual excesso de remuneração, conforme preconiza a Cláusula XX do contrato) . Quando da análise das tomadas de contas da CDI, uma das glosas impostas pela Antaq que causou impacto relevante no saldo da 'Conta de Resultados a Compensar', de acordo com a Agência, diz respeito ao pagamento de juros de debêntures emitidas pela concessionária.
281. Porém, a área técnica da Agência recomendou que as glosas pelas despesas com juros de debêntures fossem revertidas, mas que, para isso, se aguardasse o fim da apuração da CVM acerca desse empréstimo celebrado entre a concessionária e empresas do seu grupo econômico e que se analisasse o valor efetivamente pago na quitação da dívida, que eventualmente poderia ter sido menor do que o valor glosado.
282. A Diretoria da Agência, por sua vez, entendeu que não seria necessário aguardar as situações levantadas pela área técnica, pois seria mais pertinente 'que a comissão responsável pelo encontro final das contas verifique junto à CVM a situação do processo que tramita naquela autarquia (Inquérito Administrativo 016/2013) que tem por objeto apurar possível ilegalidade da operação realizada entre a empresa BRASPORTOS e a CDI' (peça 4, p. 71) .
283. Questionado sobre se essa verificação junto à CVM foi feita, como recomendou a Diretoria da Antaq, o MTPA esclareceu que a decisão da Antaq reconheceu que o resultado do Inquérito Administrativo 016/2013 da CVM não teria o condão de prejudicar a análise de mérito da tomada de contas e que a manifestação da SPP havia corroborado com esse entendimento. Assim, entendeu que não seria necessário tomar qualquer providência, pois o assunto foge do processo de tomada de contas.
284. Tendo em vista a existência de indícios de irregularidades nas operações com as mencionadas debêntures e que nem a Antaq nem o MTPA fizeram a verificação junto à CVM, propôs-se recomendar ao Minfra que verifique se há ilegalidade na operação de emissão de debêntures por parte da CDI, tendo em vista o Inquérito Administrativo 016/2013 da CVM, e, em caso positivo, quais são os efeitos dessa ilegalidade nas conclusões da tomada de contas final da concessão do Porto de Imbituba.
285. Além disso, considerando que foi verificada a existência de despesas que ainda terão de ser imputadas à CDI quando do acerto final das contas e que o assunto ainda não foi objeto de análise pelo MTPA, ainda que este já tenha emitido diversos posicionamentos, propôs-se recomendar ao Minfra que considere a situação da imputação, na tomada de contas final, de multas não adimplidas e outros débitos pendentes da CDI com a administração pública federal.
286. Por fim, considerando todas as propostas de recomendação constantes desta instrução, propôs-se que seja determinado ao Minfra que, no prazo de 30 dias, encaminhe a este Tribunal plano de ação contendo o cronograma de adoção das medidas necessárias ao atendimento das recomendações, com o detalhamento das etapas, prazos e o nome dos responsáveis, e/ou justificativa para eventual não atendimento das recomendações.
PROPOSTA DE ENCAMINHAMENTO
287. Ante todo o exposto, submetem-se os autos à consideração superior, propondo:
I - dar ciência ao Ministério da Infraestrutura e à Agência Nacional de Transportes Aquaviários, com fundamento no art. 7º da Resolução-TCU 265/2014:
a) de que os lançamentos contábeis sem a correspondente destinação de recursos para a constituição do Fundo de Compensação do Capital Inicial e do Fundo de Compensação do Capital Adicional (atualmente denominados 'fundos de amortização') pela concessionária Companhia Docas de Imbituba configuram descumprimento do art. 18 da Lei 3.421/1958 e da Cláusula XXVIII do contrato de concessão;
b) de que a constituição de conta de capital adicional com base em despesas decorrentes da ampliação das instalações portuárias não realizadas pela concessionária e que não visem compensar capital por ela própria empregado pode configurar descumprimento do art. 18 da Lei 3.421/1958 e das Cláusulas XI e XXVIII do contrato de concessão;
c) de que a indenização à concessionária pelo saldo negativo da 'Conta de Resultados a Compensar' pode configurar descumprimento do §4º do art. 19 da Lei 3.421/1958;
d) de que a restituição da caução contratual à CDI sem que seja comprovada a existência e a validade do respectivo título de dívida pública pode configurar descumprimento da Cláusula XXXV do contrato de concessão e da legislação aplicável aos títulos da Dívida Pública Federal.
II - recomendar ao Ministério da Infraestrutura, com fundamento no art. 250, inciso III, do RITCU c/c o art. 6º da Resolução-TCU 265/2014:
a) que verifique a necessidade de alteração do posicionamento do órgão quanto à tomada de contas final da concessão do Porto de Imbituba materializado no Despacho sem número de 2/3/2018, tendo em vista: (i) a duplicidade no pleito apresentado pela CDI e corroborada pela Nota Técnica 04/2016/SPP/SEP/MTPA e pelo relatório final do grupo de trabalho; e (ii) as possíveis irregularidades relatadas nesta instrução decorrentes do entendimento exarado na Nota Técnica 04/2016/SPP/SEP/MTPA e referendado pelo relatório final do grupo de trabalho;
b) que verifique se há ilegalidade na operação de emissão de debêntures por parte da CDI, tendo em vista o Inquérito Administrativo 016/2013 da CVM, e, em caso positivo, quais são os efeitos dessa ilegalidade nas conclusões da tomada de contas final da concessão do Porto de Imbituba;
c) que considere a situação da imputação, na tomada de contas final, de multas não adimplidas e outros débitos pendentes da CDI com a administração pública federal.
III - determinar ao Ministério da Infraestrutura que, no prazo de 30 dias, com fundamento no art. 43, inciso I, da Lei 8.443/1992 c/c o art. 250, inciso II, do Regimento Interno do TCU, encaminhe a este Tribunal plano de ação contendo o cronograma de adoção das medidas necessárias ao atendimento das recomendações, com o detalhamento das etapas, prazos e o nome dos responsáveis, e/ou justificativa para eventual não atendimento das recomendações;
IV - encaminhar cópia do acórdão que vier a ser proferido neste processo ao Ministério da Infraestrutura, à Agência Nacional de Transportes Aquaviários e à empresa Companhia Docas de Imbituba, informando-os que o relatório e o voto que o fundamentam podem ser obtidos por meio do endereço eletrônico www.tcu.gov.br/acordaos e que, caso tenham interesse, o Tribunal pode encaminhar-lhes cópia desses documentos sem quaisquer custos;
V - encerrar o presente processo, com fundamento no art. 169, inciso V, do Regimento Interno do TCU."
5.	Considerando a manifestação da unidade instrutora e da CDI, bem como a mudança no comando do Ministério da Infraestrutura, julguei pertinente ouvir se o MInfra mantinha o posicionamento da gestão anterior em relação aos valores envolvidos na prestação de contas.
6.	Em resposta, a Secretaria Nacional de Portos pronunciou-se pela revisão da decisão impugnada em manifestação técnica (peça 96) , com a anuência do seu dirigente (peça 101) .
	É o relatório.

8.1. Benjamin Caldas Gallotti Beserra (14.967/OAB-DF) e outros, representando Companhia Docas de Imbituba.

Não atuou.

RELATÓRIO DE ACOMPANHAMENTO. PROCESSO DE TOMADA DE CONTAS FINAL DA CONCESSÃO DO PORTO DE IMBITUBA/SC. CIÊNCIA DE IRREGULARIDADES. RECOMENDAÇÕES.

RELATÓRIO DE ACOMPANHAMENTO (RACOM)

Secretaria de Fiscalização de Infraestrutura Portuária e Ferroviária (SeinfraPor).

Trata-se de relatório de acompanhamento realizado no extinto Ministério dos Transportes, Portos e Aviação Civil (MTPA) , atualmente Ministério da Infraestrutura, e na Agência Nacional de Transportes Aquaviários (Antaq) , com o objetivo de analisar o processo de tomada de contas final da concessão do Porto de Imbituba/SC.
O fim da concessão do Porto de Imbituba/SC já havia sido fiscalizado pelo TCU (TC 012.967/2012 -2) e, à época, já haviam sido identificados indícios de irregularidades pelo Tribunal, principalmente em relação à fiscalização da Antaq sobre a situação econômica e contábil da concessionária, bem como sobre a evolução patrimonial dos bens da concessão.
Posteriormente, considerando que estavam em andamento análises para tomada de decisão quanto aos valores que seriam pagos ou ressarcidos pelas partes envolvidas após a extinção da concessão desse porto à empresa privada Companhia Docas de Imbituba (CDI) , e que havia manifestação do então Ministro dos Transportes, Portos e Aviação Civil no sentido de que só haveria indenização à CDI após pronunciamento final deste Tribunal, a SeinfraPortoFerrovia submeteu ao gabinete deste relator proposta de realização de fiscalização, o que foi deferido.
Após minuciosa análise, a SeinfraPortoFerrovia propõe, em linhas gerais (a) cientificar o Ministério da Infraestrutura das irregularidades encontradas; (b) recomendar medidas adicionais; e (c) encerrar o processo, nos seguintes termos:
"I - dar ciência ao Ministério da Infraestrutura e à Agência Nacional de Transportes Aquaviários, com fundamento no art. 7º da Resolução-TCU 265/2014:
a) de que os lançamentos contábeis sem a correspondente destinação de recursos para a constituição do Fundo de Compensação do Capital Inicial e do Fundo de Compensação do Capital Adicional (atualmente denominados "fundos de amortização") pela concessionária Companhia Docas de Imbituba configuram descumprimento do art. 18 da Lei 3.421/1958 e da Cláusula XXVIII do contrato de concessão;
b) de que a constituição de conta de capital adicional com base em despesas decorrentes da ampliação das instalações portuárias não realizadas pela concessionária e que não visem compensar capital por ela própria empregado pode configurar descumprimento do art. 18 da Lei 3.421/1958 e das Cláusulas XI e XXVIII do contrato de concessão;
c) de que a indenização à concessionária pelo saldo negativo da "Conta de Resultados a Compensar" pode configurar descumprimento do §4º do art. 19 da Lei 3.421/1958;
d) de que a restituição da caução contratual à CDI sem que seja comprovada a existência e a validade do respectivo título de dívida pública pode configurar descumprimento da Cláusula XXXV do contrato de concessão e da legislação aplicável aos títulos da Dívida Pública Federal.
II - recomendar ao Ministério da Infraestrutura, com fundamento no art. 250, inciso III, do RITCU c/c o art. 6º da Resolução-TCU 265/2014:
a) que verifique a necessidade de alteração do posicionamento do órgão quanto à tomada de contas final da concessão do Porto de Imbituba materializado no Despacho sem número de 2/3/2018, tendo em vista: (i) a duplicidade no pleito apresentado pela CDI e corroborada pela Nota Técnica 04/2016/SPP/SEP/MTPA e pelo relatório final do grupo de trabalho; e (ii) as possíveis irregularidades relatadas nesta instrução decorrentes do entendimento exarado na Nota Técnica 04/2016/SPP/SEP/MTPA e referendado pelo relatório final do grupo de trabalho;
b) que verifique se há ilegalidade na operação de emissão de debêntures por parte da CDI, tendo em vista o Inquérito Administrativo 016/2013 da CVM, e, em caso positivo, quais são os efeitos dessa ilegalidade nas conclusões da tomada de contas final da concessão do Porto de Imbituba;
c) que considere a situação da imputação, na tomada de contas final, de multas não adimplidas e outros débitos pendentes da CDI com a administração pública federal."
Ocorre que, em nova manifestação nos autos, diante dos apontamentos da SeinfraPortoFerrovia, a Secretaria Nacional de Portos pronunciou-se pela revisão da decisão impugnada em manifestação técnica (peça 96) , com a anuência do seu dirigente (peça 101) .
II
O objeto da contenda diz respeito aos valores que deverão ser pagos ou ressarcidos pelas partes envolvidas após a extinção, em 2012, da concessão desse porto à empresa privada Companhia Docas de Imbituba (CDI) .
A referida concessão vigorou por um período de 70 anos, nos termos em que dispunham as normas então vigentes, especialmente o Decreto 24.599/1934, que tratava sobre a concessão dos portos nacionais em geral, e o Decreto 7.842/1941, que concedeu à CDI a execução das obras e a exploração do Porto de Imbituba.
Encerrada a concessão, a CDI apresentou os seguintes pleitos no âmbito da tomada de contas relativa ao exercício de 2012:
"I. Indenização no montante de R$ 980.972.135,78 (novecentos e oitenta milhões, novecentos e setenta e dois mil, cento e trinta e cinco reais e setenta e oito centavos) , pelos investimentos realizados pela CDI na construção e ampliação do Porto de Imbituba, conforme já reconhecido pelo Poder Concedente na conta de capital inicial e nas cinco contas de capitais adicionais da concessão; 
II. Abertura de nova conta de capital adicional da concessão, na qual deverão ser incluídos os investimentos realizados nos últimos na construção e ampliação de terminais portuários, e que reverteram em favor da União ao final da concessão;
III. A correção monetária dos valores históricos lançados na CRC e à indenização correspondente ao saldo negativo apurado de R$ 374.745.000,00 (trezentos e setenta e quatro milhões, setecentos e quarenta e cinco mil reais) ;
IV. A reconsideração das glosas indicadas acima, realizadas pelas Juntas de Tomadas de Contas nos últimos anos, a consequente adequação da Conta de Resultado a Compensar - CRC;
V. Ao levantamento do montante depositado a título de caução contratual, que atualmente soma R$ 7.179.918,14 (sete milhões, cento e setenta e nove mil, novecentos e dezoito reais e quatorze centavos) ."
A Antaq posicionou-se sobre a tomada de contas final, por meio do Acórdão-Antaq 63/2015, alterado pelo Acórdão-Antaq 31/2016 (peça 3) , de forma a (i) reconhecer o direito da CDI ser indenizada no valor de R$ 7,2 milhões pelos investimentos não amortizados; (ii) indeferir o pedido relativo à correção monetária sobre os valores lançados na CRC bem como não reconhecer o direito indenizatório sobre o saldo da CRC negativa; (iii) deferir o pedido de reversão das glosas sobre os juros decorrentes das debêntures; (iv) indeferir o pedido de abertura do sexto capital adicional; e (v) reconhecer o direito da CDI sobre o valor depositado a título de caução. A deliberação da agência reguladora, de caráter opinativo, foi encaminhada à então Secretaria Especial de Portos (SEP) para deliberação final.
No âmbito do MTPA, o então Secretário de Políticas Portuárias elaborou a Nota Técnica 4/2016/SPP/SEP/MTPAC (peça 4) , em que divergiu em parte das conclusões adotadas pela Antaq e determinou o retorno dos autos à agência para refazimento dos cálculos conforme os parâmetros a seguir transcritos:
"Assim, finalizando a concessão e fazendo o encontro final de contas da concessão, reconheço à Companhia Docas de Imbituba - CDI, concessionária do Porto de Imbituba até dezembro de 2012, os direitos a:
Indenização pelos investimentos realizados pela concessionária com recursos privados na construção e ampliação do Porto de Imbituba. O montante da indenização será calculado pela ANTAQ com base no contrato e na legislação própria, da seguinte forma: os valores investidos pela concessionária que tenham sido homologados pelo Poder Concedente ao longo da concessão devem ser corrigidos monetariamente pelo IPC, índice que efetivamente reflete a inflação do período, e acrescidos de juros remuneratórios de 6% ao ano, desde a data da homologação dos valores até a data do efetivo pagamento da indenização devida. Tendo em vista que a indenização deveria ter sido paga na data do enterramento da concessão, devem incidir juros legais de mora desde dezembro de 2012 até a data do efetivo pagamento, sobre todo o montante devido;
O direito à abertura do sexto capital adicional da concessão e à homologação do montante investido, em valor a ser apurado, e à consequente indenização por esses investimentos, de acordo com os critérios de cálculo descritos no item anterior;
Reversão da glosa dos juros sobre as debêntures, no valor apontado pela ANTAQ, com reflexo no saldo da Conta de Resultados a Compensar - CRC do Porto de Imbituba;
Ver corrigidos monetariamente os valores lançados na CRC, pelo IPC, índice que reflete efetivamente a inflação do período, e à indenização no valor do saldo negativo apurado;
Devolução do montante depositado em favor da União a título de caução, no montante já calculado pela ANTAQ, acrescidos de juros legais de mora desde o fim da concessão até o efetivo pagamento. "
Em atendimento à solicitação do MTPA, a Antaq refez os cálculos da tomada de contas final, por meio do Relatório 1/2016/GFP/SFC (peça 6) , registrando a seguinte ressalva:
"4. Por se tratar de assunto já transitado em julgado no âmbito desta Agência, os cálculos aqui apresentados, não importam, por parte dos presentes relatores, em nenhum reconhecimento de mérito e nem de concordância com as razões de ordem técnica e/ou jurídicas contidas na Nota Técnica nº 04/2016/SPP/SEP/MTPAC (SEI nº 0135802) , que levaram à determinação dos presentes cálculos, bem como, dos proveitos financeiros advindos dos valores resultantes e dos parâmetros metodológicos definidos para o cálculo da correção monetária dos valores lançados na CRC.
5. Sendo assim, reiteramos o posicionamento técnico desta Agência Reguladora nos termos do Acórdão nº 031-2016-ANTAQ (SEI nº 0057017) , que corroborou a manifestação técnica desta SFC consignada na NOTE nº 000040-2015-GFP (fls. 1509-1519 do volume SEI nº 0008116) , não merecendo mais qualquer tratativa no que tange às razões de mérito aquilatadas na Decisão proferida pela Diretoria Colegiada da ANTAQ." (grifos originais) 
Retornando os autos ao Ministério, as conclusões da SPP e os cálculos efetuados pela Antaq foram consolidados no Memorando 10/2017/AEGM/GM, que apurou o valor de R$ 3.259.616.863,61 a serem pagos à CDI, composto pelas seguintes parcelas:
	Indenização pelos investimentos realizados (Capital inicial e capitais adicionais 1 a 5) 
	R$ 2.476.897.346,66

	Abertura do Capital adicional 6
	R$ 574.147.698,63

	Conta de Resultado a Compensar
	R$ 194.190.917,21

	Valor caucionado
	R$ 14.380.901,11

Em seguida, por meio do Despacho 378/2017/ASSAD/GM, o então Secretário Executivo do MTPA considerou encerrada a tomada de contas final da concessão do Porto de Imbituba, tendo em vista as manifestações técnicas até então elaboradas.
Todavia, em razão das divergências de posicionamento entre os órgãos vinculados ao Ministério, o Ministro de Estado editou a Portaria 931/2017, criando um grupo de trabalho, composto por um membro da Secretaria Executiva, um membro da Secretaria Nacional de Portos e um membro da Consultoria Jurídica, para dirimir os pontos discordantes e analisar conclusivamente a tomada de contas da concessão do Porto de Imbituba. Ao final, o relatório elaborado pelo referido grupo de trabalho (peça 5, p. 5-40) considerou que o Despacho 378/2017/ASSAD/GM deveria ser mantido em sua íntegra, alinhado às premissas da Nota Técnica 4/2016/SPP/SEP/MTPAC e do Memorando 10/2017/AEGM/GM.
Dessa forma, o então Ministro dos Transportes, Portos e Aviação Civil, em despacho sem numeração datado de 2/3/2018 (peça 5, p. 51) , aprovou o relatório do grupo de trabalho e esclareceu que o montante devido à CDI só seria adimplido após pronunciamento final deste Tribunal.
III
Manifesto-me de acordo com as análises empreendidas pela unidade instrutora, razão pela qual incorporo os seus fundamentos às minhas razões de decidir.
No que tange à indenização à CDI pelos investimentos reconhecidos nas contas de capital inicial e capitais adicionais, ficou claro o mecanismo a ser observado, seguindo tanto o que dispunham as cláusulas do contrato de concessão como as leis e os decretos de regência.
A concessionária deveria criar fundos de compensação (ou de amortização) que se destinavam a reconstituir o capital investido, por meio da retirada de rendas líquidas e da capitalização de quotas anuais apuradas nas tomadas de contas. Além disso, as quotas anuais para a constituição desses fundos deveriam ser computadas como custo do serviço portuário. Ao final da concessão, tais fundos se reverteriam à concessionária e as obras, o aparelhamento, os terrenos, as instalações e demais bens do acervo da concessão se reverteriam à União.
No entanto, observou-se que, embora as demonstrações contábeis da CDI registrassem anualmente lançamentos de quotas de amortização como custos do serviço portuário e apresentassem uma conta patrimonial do ativo denominada "Fundo de Amortização", nenhum recurso chegou a ser vertido para a constituição do referido fundo. Nesse contexto, a unidade instrutora assinalou que tal situação configura descumprimento do art. 18 da Lei 3.421/1958 e da Cláusula XXVIII do contrato de concessão.
Em relação à abertura da sexta conta de capital adicional, referente aos investimentos realizados pelas arrendatárias do Porto de Imbituba, a SeinfraPortoFerrovia pontuou que a Cláusula XI do contrato de concessão não previa a possibilidade de abertura de conta de capital adicional em razão de investimentos realizados por terceiros. Além disso, essa conta adicional padeceria da mesma irregularidade das demais, referente à não constituição do respectivo fundo de amortização.
Outra questão discutida diz respeito à indenização pelo saldo negativo da conta de resultados a compensar. Segundo a Lei 3.421/1958, a remuneração do capital investido pelo concessionário era fixada em 10% ao ano, e o eventual excesso de remuneração deveria ser levado a crédito da conta de resultados a compensar, para ser compensado nos exercícios seguintes. As importâncias correspondentes ao saldo dessa conta deveriam ser depositadas em conta bancária que, ao final da concessão, ficaria à disposição da União.
Nesse ponto, esclareceu-se que o saldo negativo da conta de resultados a compensar não se referia a uma remuneração não recebida pela CDI nem configuraria prejuízos assumidos pela antiga concessionária com seus próprios recursos. Mesmo na situação deficitária do porto, a CDI não deixou de ser remunerada nos moldes preconizados pelo contrato de concessão, conforme comprovam suas demonstrações contábeis. Assim, esse pedido de indenização seria incabível, por ser incompatível com o §4º do art. 19 da Lei 3.421/1958.
A respeito da devolução da caução, a unidade instrutora ressaltou a necessidade de verificação da existência e da validade do respectivo título, bem como a observância à Cláusula XXXV do contrato de concessão.
Por fim, demonstrou-se a existência de possível duplicidade no pleito da CDI, tendo em vista que, ao lançar as quotas de amortização de capital como custo do serviço portuário, tal despesa afeta também o resultado anual do porto. Assim, a mesma despesa estaria sendo levada em consideração em dois pleitos da concessionária: um pela indenização referente às contas de capital e outro pelo saldo negativo da conta de resultados a compensar.
IV
Por estar de acordo com as análises realizadas, anuo às propostas de ciência e recomendação. Verifico da última manifestação da Secretaria Nacional de Portos que, inclusive, o processo caminha para sua revisão, etapa em que a manifestação técnica desta Corte poderá servir de subsídio e no âmbito da qual a concessionária poderá exercer seu direito ao contraditório e à ampla defesa. 
Com essa mudança de orientação, e a reformulação das análises, provavelmente não mais haverá consenso entre poder público e concessionária, o que tende a levar a questão à arbitragem a partir da decisão administrativa definitiva, conforme já sinalizado pela CDI (peça 106) . Com efeito, o risco que havia sido vislumbrado pelo Tribunal a partir da decisão inicial não mais subsiste, o que permite o encerramento dos autos conforme propõe a SeinfraPortoFerrovia.
Cumprido o objetivo deste processo, e com o arquivamento do feito, poderá a unidade instrutora avaliar o acompanhamento do deslinde dessa contenda via diligência, ou outro instrumento pertinente. Identificada irregularidade grave que justifique nova atuação desta Corte, deverá representar ao relator da Lista de Unidades Jurisdicionadas, observado o art. 18-B, parágrafo único, da Resolução 175/2005.
Por fim, adicionalmente à proposta da unidade instrutora, considero oportuno alertar o Ministério da Infraestrutura da necessidade de que essa análise seja célere tendo em vista o risco de que venha a causar dano o excessivo transcurso de tempo até a indenização, dada a incidência de encargos financeiros, caso haja algo a ser indenizado pela União. Cumpre destacar que o Tribunal já promoveu citação de agentes por danos causados a empresa estatal quando optaram por não cumprir sentença arbitral, opção que veio a se mostrar desacertada visto que os valores efetivamente pagos após transação extrajudicial foram superiores ao da condenação no juízo arbitral (Acórdão 1927/2014-TCU-Plenário) . 
	Ante o exposto, Voto por que o Tribunal aprove a minuta de acórdão que submeto ao colegiado.
TCU, Sala das Sessões Ministro Luciano Brandão Alves de Souza, em 27 de maio de 2020.
Ministro BRUNO DANTAS 
Relator